ACORDAO-COMPLETO-2282542

ACÓRDÃO 1408/2020 ATA 19/2020 - PLENÁRIO

VISTOS, relatados e discutidos estes autos em que se examina consulta formulada pela Presidência do Superior Tribunal de Justiça, relacionada à base de cálculo da contribuição previdenciária e ao usufruto de benefícios do Plano de Seguridade Social do Servidor nos períodos de afastamento por motivo de licença não remunerada;
ACORDAM os Ministros do Tribunal de Contas da União, reunidos em Sessão Plenária, ante as razões expostas pelo Relator, em:
9.1. conhecer da presente consulta, por atender aos requisitos fixados no art. 264 do Regimento Interno deste Tribunal;
9.2. responder ao consulente que:
9.2.1. nos termos do que dispõe o art. 183, §§ 2º e 3º, da Lei 8.112/1990, o servidor afastado ou licenciado de seu cargo efetivo sem remuneração, não optante pela manutenção do vínculo com o Plano de Seguridade Social do Servidor, não faz jus, assim como seus dependentes, aos benefícios do aludido regime previdenciário, inclusive a pensão por morte, salvo se beneficiário da vantagem prevista no art. 40, § 19, da Constituição Federal e nos arts. 2º, § 5º, e 3º, § 1º, da Emenda Constitucional 41/2003 (abono de permanência) ;
9.2.2. não é devido o recolhimento de contribuição previdenciária incidente sobre os valores dos descontos decorrentes de faltas ao serviço, nos termos do art. 29, § 4º, da Orientação Normativa MPS/SPPS 2/2009 (com redação dada pela Orientação Normativa MPS/SPPS 3/2009) , tampouco é possível a contagem das faltas injustificadas como tempo de contribuição para fins de aposentadoria e disponibilidade;
9.3. recomendar aos órgãos de recursos humanos dos Poderes Executivo, Legislativo, Judiciário e do Ministério Público da União que adotem providências com vistas a que, por ocasião dos procedimentos de concessão de licenças do cargo efetivo, sem direito à remuneração, nas quais sejam aplicáveis as disposições dos §§ 2º, 3º e 4º do art. 183 da Lei 8.112/1990, expressamente orientem os servidores acerca das consequências jurídicas da eventual opção pelo não recolhimento mensal da respectiva contribuição, de modo a informar-lhes, expressamente, por ocasião do requerimento e do deferimento do pedido de licenciamento, acerca do teor dos referidos dispositivos, incluindo nessa orientação ciência:
9.3.1. do teor da resposta a esta consulta, constante do subitem 9.2.1 retro, que possui caráter normativo, nos termos do art. 1º, § 2º, da Lei 8.443/1992;
9.3.2. de que a opção pela manutenção ou não do vínculo ativo não é irretratável e irrevogável, mas pode ser exercida sucessivamente a cada recolhimento mensal da contribuição ao Plano de Seguridade Social do Servidor, de maneira que se trata de uma situação jurídica que se renova mensalmente a cada recolhimento realizado;
9.3.3. de que o não recolhimento mensal da contribuição ao Plano de Seguridade Social do Servidor no prazo legal estipulado no art. 183, § 3º, da Lei 8.112/1990 e no art. 16, § 1º, da IN RFB 1.332/2013 resulta na imediata suspensão do vínculo com o Plano de Seguridade Social do Servidor, o qual pode ser restabelecido a partir do pagamento mensal realizado em atraso, da contribuição, nos termos do art. 7º da aludida IN RFB, em que pese a reativação não ocorrer de forma retroativa;
9.3.4. de que, de acordo com o art. 13, § 4º, do Decreto 3.048/1999, o início da contagem dos prazos previstos no inciso II e § 1º do mesmo artigo ocorre com a desvinculação do servidor do Plano de Seguridade Social do Servidor, e, portanto, não coincide com o início da licença sem remuneração, uma vez que, nesse caso, ocorre tão somente a suspensão e não a desconstituição do vínculo com o PSSS;
9.4. autorizar o arquivamento do processo.

Consulta sobre a possibilidade de concessão de pensão por morte aos dependentes de servidor em gozo de licença sem remuneração, não optante pela manutenção do vínculo com o Plano de Seguridade Social do Servidor -  PSSS, nos termos do art. 183, § 3º, da Lei n. 8.112/1990.

Conselho da Justiça Federal.

3. Interessada: Presidência do Superior Tribunal de Justiça.

Ministro Benjamin Zymler.

13.1. Ministros presentes: José Mucio Monteiro (Presidente), Walton Alencar Rodrigues, Benjamin Zymler (1º Revisor), Augusto Nardes, Aroldo Cedraz (Relator), Raimundo Carreiro, Ana Arraes, Bruno Dantas e Vital do Rêgo.
13.2. Ministro que não participou da votação: Augusto Nardes.
13.3. Ministro-Substituto convocado: Augusto Sherman Cavalcanti (2º Revisor).
13.4. Ministros-Substitutos presentes: Marcos Bemquerer Costa, André Luís de Carvalho e Weder de Oliveira.

AROLDO CEDRAZ

Trata-se de consulta formulada pelo Excelentíssimo senhor Ministro Francisco Falcão, então presidente do Superior Tribunal de Justiça (STJ) e do Conselho da Justiça Federal (CJF) , assim relatada por auditor da Secretaria de Fiscalização de Pessoal (peça 2) :
"INTRODUÇÃO
1.	Cuidam os autos de consulta formulada pelo Excelentíssimo Senhor Presidente do Superior Tribunal de Justiça (STJ) e do Conselho da Justiça Federal (CJF) , Ministro Francisco Falcão (peça 1, p. 1-4) , sobre:
a) a possibilidade de concessão de pensão por morte aos dependentes de servidor em gozo de licença sem remuneração, não optante pela manutenção do vínculo com o Regime Próprio de Previdência dos Servidores Públicos Federais (RPPS) , nos termos do art. 183, § 3º, da Lei 8.112/1990, aplicando-se o "período de graça", de que trata o art. 13 do Decreto 3.048/1999, por força do § 12 do art. 40 da Constituição Federal, bem como do servidor que já tenha reunido os requisitos necessários à aposentadoria; e
b) a legitimidade da cobrança da contribuição previdenciária incidente sobre as faltas ao serviço, mesmo que haja o respectivo desconto da remuneração do servidor, e a possibilidade de contagem das faltas injustificadas como tempo de contribuição para fins de aposentadoria e disponibilidade, haja visa o disposto no art. 29, § 4º, da Orientação Normativa MPS/SPPS 2/2009.
HISTÓRICO
2.	Conforme informações prestadas pela autoridade consulente, o Plenário do CJF, na sessão do dia 17/11/2014, ao apreciar o Processo n. CF-PPN-2012/00052, relatado pela ilustre Conselheira Laurita Vaz, aprovou o encaminhamento da presente consulta a esta Corte de Contas (peça 1, p. 1-4) .
3.	A partir dessas informações e dos demais elementos acostados aos autos, observa-se que as dúvidas suscitadas surgiram no âmbito do CJF e dos Tribunais Regionais Federais, tendo aquele Conselho, por meio de sua Subsecretaria de Normatização e Orientações, emitido o Parecer n. CJF-PAR-2013/00445, aprovado pela Assessoria Jurídica (peça 1, p. 264-278) , o qual concluiu pela possibilidade de aplicação ao RPPS do Decreto 3.048/1999, que regulamentou a Lei 8.213/1991, tendo em vista o disposto no § 12 do art. 40 da Constituição Federal.
4.	Sendo assim, entendeu que ao servidor licenciado sem remuneração, que opte por não fazer o recolhimento mensal da contribuição previdenciária, assiste o direito de continuar vinculado ao RPPS por certo período (12 ou 24 meses) , assim como àquele, em igual situação, que já tenha reunido os requisitos necessários à aposentadoria, mas, neste caso, enquanto durar a licença.
5.	Considerando que os fundamentos para a conclusão acima se encontram no parecer mencionado, julgo pertinente transcrevê-lo parcialmente a seguir (peça 1, p. 272-276) :
 (...) 
De fato, a partir da EMC n. 20/98, foi instituído o caráter contributivo da previdência, o qual determina que só fará jus a qualquer benefício previdenciário aquele que para este contribuir. E, ainda, via de regra, a qualidade de segurado é condição indispensável para a aquisição de qualquer prestação previdenciária, seja para o segurado ou para seus dependentes, e mantida pela regular continuidade dos recolhimentos.
No entanto, excepcionalmente, a Lei do Regime Geral de Previdência permite que o segurado, embora deixe de recolher as contribuições previdenciárias em dado período, possa conservar todos os seus direitos perante a Previdência, sendo estes períodos conhecidos doutrinariamente como "períodos de graça", que constituem verdadeira relativização do caráter contributivo, com fundamento especialmente no princípio da solidariedade - princípio que determina que todos contribuem para todo (sic) .
Da análise da Lei n 8.112/1990, temos que aquele diploma legal não contém expressamente o período em que haveria a manutenção da qualidade e segurado, de forma que, por força do § 12 do art. 40 da CF/88 supratranscrito, deverá ser observado o que prescreve a legislação federal, (...) . (grifo no original) 
Assim, o Decreto n. 3048/99 contém previsão de que o segurado manterá a qualidade de segurado por até 12 meses após a cessação das contribuições quando licenciado sem remuneração, prevendo também que este prazo poderá ser de até 24 meses se o segurado já tiver pago mais de 120 contribuições mensais sem interrupção que acarrete a perda dessa qualidade. (grifo no original) 
Temos ainda, que a jurisprudência pátria tem externado entendimento no sentido de uma exceção a essa regra da necessidade de manutenção da qualidade de segurado, qual seja, a hipótese de o ex-segurado ter preenchido os requisitos para obtenção dos benefícios de aposentadoria por idade ou por tempo de contribuição, conforme entendimento firmado pelo Superior Tribunal de Justiça [AgRg no REsp 964.594/RS, EREsp 263.005/RS e AgRg no REsp 754.988/PR]:
 (...) 
O entendimento restou sumulado pela Súmula n. 416 daquela Corte Superior, a qual determina que "É devida a pensão por morte aos dependentes do segurado que, apesar de ter perdido essa qualidade, preencheu os requisitos legais para a obtenção de aposentadoria até a data do seu óbito".
 (...) 
Do acima exposto, verifica-se que, independente da manutenção do vínculo com o PSSS, o qual poderá eventualmente ser suspenso, é incontroversa a possibilidade da interrupção da LTAP [licença para tratar de assuntos particulares] a qualquer momento, com o retorno do servidor ao exercício do cargo do qual é ocupante, independente da autorização da Administração, bem como a manutenção da qualidade de servidor pelo vínculo estatutário, o qual permanecerá sob a égide da Lei n. 8.112/1990. (grifo no original) 
Por conseguinte, em razão de que sempre será possível a interrupção da referida licença, a pedido do servidor, sempre que houver tempo hábil, esta poderá ser interrompida e, concomitantemente, dar-se início ao gozo de outras licenças e afastamentos legais, tais como licença para trato da própria saúde, da licença-gestante, bem como da concessão de aposentadoria e pensão.
Também vislumbramos a possibilidade de aposentadoria voluntária do servidor licenciado sem a necessidade de seu retorno do exercício do cargo de que é titular, visto que, "Servidor em licença poderá aposentar" (Orientação Normativa da SAF Nº 55, DOU de 18.01.1991) , e "O servidor que conte com tempo de serviço suficiente para a inativação poderá ser aposentado a pedido, mesmo que se encontre em licença para tratar de assuntos particulares" (Orientação Normativa da SAF n. 113, DOU de 27.05.1991) . (grifo no original) 
Na linha do mesmo raciocínio lógico, o servidor licenciado que já tenha implementado ou venha a implementar os requisitos de aposentadoria no interregno do gozo da LTAP, incluindo-se aí aquele que implemente a idade de 70 anos ou seja considerado inválido, pela junta médica do órgão, poderá/deverá ser aposentado pela Administração, sem necessidade de retorno do servidor ao exercício do cargo, em razão de que, nestas hipóteses, o ato de aposentadoria dar-se-á em atendimento ao interesse da Administração e ao princípio da legalidade estrita.
Assim, temos, da análise sistemática da referida norma, bem como da interpretação desta de acordo com a Constituição Federal e a jurisprudência do STJ supratranscrita, que a correta interpretação a ser conferida ao art. 183 é de que, caso o servidor licenciado não opte pela manutenção da sua qualidade de segurado e tenha suspenso o vínculo com o PSSS, durante o período da LTAP, este somente perderia a sua condição de segurado após 12 meses ou 24 meses (se já houver contribuído, ininterruptamente, por mais de 10 anos ou 120 contribuições mensais, neste último caso) , sendo que, durante este período, permanecerá assegurado ao servidor ou magistrado seu direito à percepção dos benefícios previdenciários. (grifo no original) 
Outro entendimento que se extrai do acima exposto é que, ainda que o servidor venha a perder a sua condição de segurado, após haver implementado direito à aposentadoria por idade ou por tempo de contribuição, terá resguardado o direito já adquirido. (grifo no original) 
Destarte, entendemos que no período de gozo da LTAP, nestas duas hipóteses, não haverá óbice a que o servidor ou magistrado venha a se aposentar, voluntária ou compulsoriamente. Por conseguinte, na hipótese de seu falecimento naquele período - atendidos os demais requisitos, os seus dependentes teriam direito à pensão estatutária.
 (...) 
6.	A Assessoria Jurídica do CJF, por sua vez, manifestou-se favoravelmente às conclusões da Subsecretaria de Normatização e Orientações, tendo exarado o Parecer n. CJF-PAR-2014/00104 (peça 1, p. 295-296) , do qual transcrevo os seguintes excertos:
 (...) 
A matéria resta suficientemente tratada no parecer supratranscrito. Em análise, esta Assessoria se manifesta de acordo com as conclusões apresentadas por aquela SRH quanto à existência do direito do servidor ou magistrado em gozo de LTAP não optante pela manutenção do vínculo com o PSSS, permanecer assistido, assim como seus dependentes, pelo RPPS por mais 12 ou 24 meses (neste último caso se tiver mais de 120 contribuições ininterruptas) , após a suspensão das contribuições, por força do disposto no art. 40, § 12, CF/88 c/c art. 13 do Decreto n. 3.048/1999.
A lacuna existente na Lei n. 8.112/1990 quanto ao "período de graça" a ser concedido ao servidor que tenha o vínculo com o PSSS suspenso em razão de gozo de LTAP pode, e deve, ser suprida com a determinação constitucional para aplicação ao RPPS, no que couber, dos requisitos e critérios fixados para o RGPS.
 (...) 
7.	No tocante à segunda questão, a autoridade consulente esclarece que a dúvida surgiu com a edição da Orientação Normativa MPS/SPPS 2, de 31/3/2009, alterada pela Orientação Normativa MPS/SPPS 3, de 4/5/2009, a partir das quais "os dias considerados como falta injustificada passaram a integrar a base de cálculo da contribuição previdenciária do servidor" (peça 1, p. 3 e 4) .
8.	Em seguida, informa o seguinte:
		(...) 
11. Nos referidos autos, a unidade jurídica deste Conselho constatou que a aludida Orientação Normativa MPS/SPPS 2/2009 define, no art. 63, que a emissão de Certidão de Tempo de Contribuição pelo Regime Próprio de Previdência Social obedecerá ao disposto na Portaria MPS 154, de 15/5/2008. Essa portaria, no art. 6º, incisos V a VII, e no Anexo I, prevê a discriminação da frequência em tempo líquido, com campo específico para registro das faltas, entre outras ocorrências.
12. Assim, apontou aquela Assessoria a existência de "aparente conflito entre os dispositivos regulamentares quanto à contribuição previdenciária incidente sobre as faltas (art. 29, § 4º, da ON MPS/SPPS 2/2009) e a discriminação das faltas na apuração do tempo líquido de contribuição a ser declarado na CTC (art. 6º, incisos V, VI e VII, da Portaria MPS n. 154/2008) ".
EXAME DE ADMISSIBILIDADE 
9.	Em que pese o Presidente do CJF não se encontrar no rol do art. 264 do Regimento Interno do TCU, há que se considerar que ele é também Presidente do STJ, autoridade legitimada a formular consultas perante esta Corte de Contas, nos termos do inciso V do citado artigo. Por essa razão, a autoridade consulente, na condição de Presidente do CJF, torna-se também legitimado no presente caso, conforme já deliberado por esta Corte de Contas no Acórdão 511/2005-TCU-Plenário.
10.	 O mesmo art. 264 prevê, em seu § 1º, que as consultas "devem conter a indicação precisa do seu objeto, ser formuladas articuladamente e instruídas, sempre que possível, com parecer do órgão de assistência técnica ou jurídica da autoridade consulente". No presente caso, verifica-se que o objeto está precisamente indicado, a consulta está formulada de forma articulada e acompanhada de pareceres dos órgãos competentes do CJF (peça 1, p. 264-278 e 284-298) .
11.	 Em relação ao § 2º do citado artigo, que exige a demonstração da "pertinência temática da consulta às respectivas áreas de atribuição das instituições que representam", observa-se também a sua observância, uma vez que o art. 3º da Lei 11.798, de 29/10/2008, que dispõe sobre a composição e a competência do CJF, estabelece que as atividades de administração judiciária relativas a recursos humanos, no âmbito da Justiça Federal de primeiro e segundo graus, serão organizadas em forma de sistema, cujo órgão central será o referido Conselho.
12.	 Logo, não restam dúvidas de que a presente consulta deve ser conhecida pelo Tribunal, nos termos do que fora decidido no âmbito do Acórdão 511/2005-TCU-Plenário em relação ao exame de admissibilidade, assim como dos dispositivos regimentais acima mencionados.
EXAME TÉCNICO
13.	 Como se vê, as dúvidas submetidas ao exame desta Corte de Contas são completamente distintas, motivo pelo qual considero necessário separá-las em dois pontos, quais sejam, a possibilidade de aplicação do chamado "período de graça", previsto nas normas que disciplinam o RGPS, ao RPPS e a legitimidade da cobrança da contribuição previdência incidente sobre as faltas injustificadas ao serviço.
Possibilidade de aplicação do chamado "período de graça" ao Regime Próprio de Previdência dos Servidores Públicos (RPPS) na hipótese tratada nos autos
14.	 Antes de adentrar na análise dessa primeira questão, convém traçar os contornos normativos aplicáveis à matéria, aos quais acrescento os devidos destaques.
15.	 As Emendas Constitucionais 20/1998 e 41/2003 deram novos contornos ao regime de previdência previsto no art. 40 da Constituição Federal, o qual, atualmente, é denominado Regime Próprio de Previdência dos Servidores Públicos (RPPS) , notadamente ao estabelecer o caráter contributivo e solidário do sistema. Vejamos:
Art. 40. Aos servidores titulares de cargos efetivos da União, dos Estados, do Distrito Federal e dos Municípios, incluídas suas autarquias e fundações, é assegurado regime de previdência de caráter contributivo e solidário, mediante contribuição do respectivo ente público, dos servidores ativos e inativos e dos pensionistas, observados critérios que preservem o equilíbrio financeiro e atuarial e o disposto neste artigo.
16.	 Por meio da EC 20/1998, foi acrescido o § 12 ao mencionado art. 40, de forma a permitir que as disposições do RGPS possam ser aplicadas subsidiariamente ao RPPS, nos termos seguintes: "Além do disposto neste artigo, o regime de previdência dos servidores públicos titulares de cargo efetivo observará, no que couber, os requisitos e critérios fixados para o regime geral de previdência social".
17.	 Embora o consulente tenha feito referência apenas ao art. 13 do Decreto 3.048/1999, que aprovou o Regulamento da Previdência Social, há que se destacar que tal dispositivo apresenta redação similar a do art. 15 da Lei 8.213/1991, que dispõe sobre os Planos de Benefícios da Previdência Social, assim expresso:
Art. 15. Mantém a qualidade de segurado, independentemente de contribuições:
I - sem limite de prazo, quem está em gozo de benefício;
II - até 12 (doze) meses após a cessação das contribuições, o segurado que deixar de exercer atividade remunerada abrangida pela Previdência Social ou estiver suspenso ou licenciado sem remuneração;
III - até 12 (doze) meses após cessar a segregação, o segurado acometido de doença de segregação compulsória;
IV - até 12 (doze) meses após o livramento, o segurado retido ou recluso;
V - até 3 (três) meses após o licenciamento, o segurado incorporado às Forças Armadas para prestar serviço militar;
VI - até 6 (seis) meses após a cessação das contribuições, o segurado facultativo.
§ 1º O prazo do inciso II será prorrogado para até 24 (vinte e quatro) meses se o segurado já tiver pago mais de 120 (cento e vinte) contribuições mensais sem interrupção que acarrete a perda da qualidade de segurado.
§ 2º Os prazos do inciso II ou do § 1º serão acrescidos de 12 (doze) meses para o segurado desempregado, desde que comprovada essa situação pelo registro no órgão próprio do Ministério do Trabalho e da Previdência Social.
§ 3º Durante os prazos deste artigo, o segurado conserva todos os seus direitos perante a Previdência Social.
§ 4º A perda da qualidade de segurado ocorrerá no dia seguinte ao do término do prazo fixado no Plano de Custeio da Seguridade Social para recolhimento da contribuição referente ao mês imediatamente posterior ao do final dos prazos fixados neste artigo e seus parágrafos.
18.	 Em relação à disciplina específica do regime de previdência dos servidores públicos estatutários, a Lei 8.112/1990, no que interessa à matéria sob exame, está redigido da seguinte forma:
Art. 183.  A União manterá Plano de Seguridade Social para o servidor e sua família.
 (...) 
§ 2º O servidor afastado ou licenciado do cargo efetivo, sem direito à remuneração, inclusive para servir em organismo oficial internacional do qual o Brasil seja membro efetivo ou com o qual coopere, ainda que contribua para regime de previdência social no exterior, terá suspenso o seu vínculo com o regime do Plano de Seguridade Social do Servidor Público enquanto durar o afastamento ou a licença, não lhes assistindo, neste período, os benefícios do mencionado regime de previdência. (Incluído pela Lei 10.667, de 14/5/2003) 
§ 3º Será assegurada ao servidor licenciado ou afastado sem remuneração a manutenção da vinculação ao regime do Plano de Seguridade Social do Servidor Público, mediante o recolhimento mensal da respectiva contribuição, no mesmo percentual devido pelos servidores em atividade, incidente sobre a remuneração total do cargo a que faz jus no exercício de suas atribuições, computando-se, para esse efeito, inclusive, as vantagens pessoais. (Incluído pela Lei 10.667, de 14/5/2003) 
Art. 185. Os benefícios do Plano de Seguridade Social do servidor compreendem:
 (...) 
II - quanto ao dependente:
a) pensão vitalícia e temporária;
 (...) 
19.	 Já no plano infralegal, observa-se a existência de algumas normas, cujo teor não é relevante para o deslinde da questão por simplesmente reproduzirem o texto legal ou disciplinarem a forma de recolhimento das contribuições previdenciárias, a exemplo da mencionada Orientação Normativa MPS/SPPS 2/2009, da Orientação Normativa MPOG 3/2002 e da Instrução Normativa RFB 1.332/2013.
20.	 Definidos os lindes normativos aplicáveis à espécie, passa-se ao exame da possibilidade jurídica de aplicação do art. 15 da Lei 8.213/1991, que regula o chamado "período de graça", ao RPPS na hipótese aventada pela autoridade consulente.
21.	 Em primeiro lugar, o legislador constituinte derivado, ao acrescentar o § 12 ao art. 40 da Constituição, autorizou apenas a aplicação subsidiária das normas do RGPS ao RPPS, ou seja, havendo lacunas nas normas deste regime previdenciário, poderão ser aplicadas as daquele, desde, é claro, que não haja incompatibilidade.
22.	 Nessa linha, há decisão do STJ na qual se analisou pedido de servidora pública estatutária que buscava igualar o período de licença-adotante (90 ou 30 dias, a depender da idade da criança adotada) , previsto na Lei 8.112/1990, ao período da licença-maternidade e adotante celetista (120 dias) , conforme se observa no acórdão a seguir ementado:
CONSTITUCIONAL, ADMINISTRATIVO E PROCESSUAL CIVIL. RECURSO ORDINÁRIO EM MANDADO DE SEGURANÇA. SERVIDOR PÚBLICO FEDERAL. LICENÇA À ADOTANTE E SUA PRORROGAÇÃO. PRETENSÃO DE QUE O PRAZO DA LICENÇA SE EQUIPARE AO PRAZO DA LICENÇA À GESTANTE. AUSÊNCIA DE DIREITO LÍQUIDO E CERTO.
1. Recurso ordinário em mandado de segurança no qual servidora pública federal objetiva conferir à licença à adotante o mesmo prazo de fruição previsto para a licença à gestante.
2. Nos termos do art. 1º da Lei n. 12.016/2009 e em conformidade com o art. 5º, LXIX, da Constituição Federal, "conceder-se-á mandado de segurança para proteger direito líquido e certo, não amparado por habeas corpus ou habeas data, sempre que, ilegalmente ou com abuso de poder, qualquer pessoa física ou jurídica sofrer violação ou houver justo receio de sofrê-la por parte de autoridade, seja de que categoria for e sejam quais forem as funções que exerça".
3. "Direito líquido e certo é o que se apresenta manifesto na sua existência, delimitado na sua extensão e apto a ser exercitado no momento da impetração [...] o direito invocado, para ser amparável por mandado de segurança, há de vir expresso em norma legal e trazer em si todos os requisitos e condições de sua aplicação ao impetrante: se sua existência for duvidosa; se sua extensão ainda não estiver delimitada; se seu exercício depender de situações e fatos ainda indeterminados, não rende ensejo à segurança, embora possa ser defendido por outros meios judiciais" (Hely Lopes Meirelles, in "Mandado de Segurança", Malheiros Editores, 26ª Ed., p. 36-37) .
4. Havendo lei especial que rege a matéria de forma contrária à pretensão mandamental, qual seja a Lei n. 8.112/1990, em seu art. 210, não há falar em direito líquido e certo de servidora pública federal ver aumentado o prazo de licença à adotante sob o pretexto de observância ao princípio da isonomia.
5. As peculiaridades jurídico-legais atinentes ao Plano de Seguridade Social dos Servidores Públicos e ao Regime Geral da Previdência Social induzem ao raciocínio de que é possível, sem afronta à Constituição Federal, haver diferenças entre os benefícios previstos aos servidores públicos e aos trabalhadores submetidos ao regime geral.
6. As disposições do § 12 do art. 40 da Constituição Federal não favorecem a pretensão mandamental, pois, de sua leitura, percebe-se que os requisitos e critérios fixados para o regime geral de previdência social só serão aplicados ao regime de previdência dos servidores públicos de forma subsidiária, quando não houver regramento específico sobre determinado tema, por isso a expressão "no que couber".
7. Servidora pública federal não tem direito líquido e certo de equiparar o prazo de licença à adotante ao da licença à gestante.
8. Recurso ordinário não provido. (RMS 33.255/PE, Rel. Ministro BENEDITO GONÇALVES, PRIMEIRA TURMA, julgado em 02/06/2011, DJe 08/06/2011) (destaques acrescentados) 
23.	 É evidente que os §§ 2º e 3º do art. 183 da Lei 8.112/1990 não deixam qualquer espaço para integração por legislação própria de outro regime previdenciário, ante o seu conteúdo normativo suficientemente claro e determinado, o qual prescinde de ser colmatado por outras normas legais, e ante a exegese adotada pelo STJ em relação à expressão "no que couber", contida no § 12 do art. 40 da Constituição.
24. Ora, o texto legal em comento é cristalino ao estabelecer que o servidor afastado ou licenciado sem remuneração, que pretenda continuar vinculado ao RPPS, deverá efetuar o recolhimento mensal das contribuições previdenciárias (§ 3º do art. 183) . Do contrário, a própria lei estabelece que, enquanto durar a licença ou o afastamento, os benefícios desse regime previdenciário não assistirão os servidores licenciados ou afastados (parte final do § 2º do mesmo artigo) .
25.	 Ademais, os dispositivos citados acima, incorporados ao texto da Lei 8.112/1990 por força da Lei 10.667/2003, após a promulgação da EC 20/1998 (que introduziu o caráter contributivo nos regimes próprios de previdência) , não podem ser ignorados ou tidos como sem efeito, pois é princípio basilar de hermenêutica jurídica aquele segundo o qual a lei não contém palavras inúteis, de modo que "as palavras devem ser compreendidas como tendo alguma eficácia" (in Hermenêutica e Aplicação do Direito, 15ª ed., Ed. Forense, 1995, p. 250) .
26.	 De mais a mais, há que se ter em conta as consideráveis diferenças entre os regimes jurídicos que disciplinam as relações de trabalho dos servidores públicos e dos demais trabalhadores, as quais, como não poderiam deixar de ser, refletem nos respectivos regimes previdenciários. Por exemplo, o chamado "período de graça", instituto próprio do RGPS, para Fábio Zambite Ibrahim, existe "em razão da natureza protetiva do sistema previdenciário, e pelo fato de, na maioria das vezes, o segurado encontrar-se sem atividade por força das circunstâncias (desemprego etc.) ", não devendo "permanecer desamparado em tal momento" (in Curso de Direito Previdenciário, 17ª ed., Ed. Impetus, 2012, p. 543) .
27.	 No âmbito do regime jurídico estatutário, além de inexistir a figura do desemprego involuntário como ocorre no regime celetista, as licenças e os afastamentos sem remuneração são requeridos pelo servidor, a quem, como já dito, o legislador permitiu, mediante o recolhimento mensal da citada contribuição, continuar vinculado ao regime previdenciário do qual é segurado, não havendo que se falar, neste caso e por essa razão, em dispensa do recolhimento da contribuição previdenciária durante determinado interregno.
28.	 Em relação à possibilidade de manutenção do vínculo previdenciário do servidor que já tenha reunido os requisitos necessários à aposentadoria, que esteja em gozo de licença sem remuneração e opte por não fazer os recolhimentos das contribuições previdenciárias, observa-se, de plano, que os precedentes mencionados no parecer que acompanhou a consulta formulada, assim como o Enunciado 416 da Súmula de Jurisprudência do STJ, dizem respeito aos segurados do RGPS, e não do RPPS.
29.	 De fato, é difícil conceber que um servidor que preencha os requisitos para aposentadoria com base nas regras atuais opte por requerer uma licença sem remuneração, a exemplo da licença para tratar de interesses particulares. Já no caso do segurado do RGPS, o fator previdenciário - fórmula utilizada para calcular o valor do benefício de partida -, por levar em consideração fatores como expectativa de sobrevida, tempo de contribuição e idade do segurado, muitas vezes obriga o trabalhador a adiar sua aposentadoria com vistas a elevar o valor dos seus proventos.
30.	 Demais disso, não se pode perder de vista que o servidor aposentado, vinculado ao RPPS e que receba proventos superiores ao teto do RGPS, recolhe mensalmente, por força do caput do art. 40 da Constituição Federal (com redação dada pela EC 41/2003) , contribuição previdenciária, sendo, por essa razão, ilógico concluir que o simples fato de já ter preenchido os requisitos para a aposentadoria o isentaria de efetuar o aludido recolhimento na hipótese aqui tratada e, mesmo assim, continuar vinculado ao RPPS.
31.	 Na verdade, o recolhimento dessas contribuições visa, entre outros objetivos, a manutenção do vínculo do servidor com o regime de previdência, de modo a cobrir os riscos a que estão sujeitos ele e seus dependentes. A propósito, a dúvida suscitada nesta consulta está diretamente relacionada ao amparo previdenciário aos dependentes do servidor, que, na ocorrência do evento morte, poderá deixar uma pensão mensal aos seus dependentes, o que reforça a necessidade de manutenção do recolhimento das multicitadas contribuições, ainda que licenciado ou afastado sem remuneração, caso deseje manter as coberturas inerentes ao sistema.
32.	 Admitir interpretação contrária - ou seja, de que o "período de graça" de que tratam os arts. 15 da Lei 8.213/1991 e 13 do Decreto 3.048/1999 aplica-se ao RPPS na hipótese de o servidor encontrar-se afastado ou licenciado sem remuneração - representa afronta direta ao disposto no art. 183, §§ 2º e 3º, da Lei 8.112/1990.
33.	 Ante todas essas considerações, entendo que o Tribunal deve responder ao consulente que não é possível conceder pensão por morte aos dependentes do servidor afastado ou licenciado sem remuneração, não optante pela manutenção do vínculo com o RPPS, independentemente de o servidor já ter preenchido os requisitos para aposentadoria, ex vi do art. 183, §§ 2º e 3º, da Lei 8.112/1990.
Possibilidade de efetuar o recolhimento da contribuição previdenciária sobre os valores correspondentes às faltas ao serviço
34.	 No tocante a esta questão, o consulente informa que a Assessoria Jurídica do CJF identificou um aparente conflito entre os dispositivos da Orientação Normativa MPS/SPPS 2/2009 (art. 29, § 4º) e a Portaria MPS 154/2008 (arts. 5º e 6º, incisos V, VI VII) . Por essa razão, julgo pertinente transcrever abaixo, com os devidos destaques, os referidos dispositivos regulamentares:
Orientação Normativa MPS/SPPS 2/2009
Art. 29. A lei do ente federativo definirá as parcelas da remuneração que comporão a base de cálculo da contribuição, podendo prever que a inclusão das parcelas pagas em decorrência de local de trabalho, de função de confiança, de cargo em comissão, ou de outras parcelas temporárias de remuneração, será feita mediante opção expressa do servidor, inclusive quando pagas por ente cessionário.
§ 4º Quando o pagamento mensal do servidor sofrer descontos em razão de faltas ou de quaisquer outras ocorrências, a alíquota de contribuição deverá incidir sobre o valor total da remuneração de contribuição prevista em lei, relativa à remuneração mensal do servidor no cargo efetivo, desconsiderados os descontos.  (Redação dada pela ON MPS/SPPS nº 3, de 04/05/2009) 
Portaria MPS 154/2008
Art. 5º O setor competente da União, do Estado, do Distrito Federal e do Município deverá promover o levantamento do tempo de contribuição para o RPPS à vista dos assentamentos funcionais do servidor.
 Art. 6º Após as providências de que trata o art. 5º e observado, quando for o caso, o art. 10 desta Portaria, a unidade gestora do RPPS ou o órgão de origem do servidor deverá emitir a CTC sem rasuras, constando, obrigatoriamente, no mínimo:
V - discriminação da frequência durante o período abrangido pela certidão, indicadas as alterações existentes, tais como faltas, licenças, suspensões e outras ocorrências;
VI - soma do tempo líquido;
VII - declaração expressa do servidor responsável pela certidão indicando o tempo líquido de efetiva contribuição em dias, ou anos, meses e dias;
35.	 De plano, mostra-se evidente que o alegado conflito normativo decorreu da conclusão constante do Parecer n. CJF-PAR-2014/00365 de que o disposto no § 4º do art. 29 da Orientação Normativa MPS/SPPS 2/2009 exige "a contribuição sobre a remuneração integral do mês, mesmo que haja desconto em razão de faltas" (peça 1, p. 308-312) , ou seja, os dias considerados como falta injustificada integram a base de cálculo da contribuição previdenciária do servidor.
36.	 Ora, a redação do referido § 4º, embora possa parecer meio confusa ao determinar que os descontos sejam desconsiderados, não pode conduzir à conclusão de que a contribuição previdenciária deva incidir sobre os valores correspondentes às faltas injustificadas, até porque, se o propósito do órgão regulamentador fosse manter a base de cálculo da contribuição inalterada, a expressão "desconsiderados os descontos" seria absolutamente desnecessária naquele comando normativo.
37.	 Na verdade, a mencionada expressão tem por objetivo determinar que a base de cálculo da contribuição previdenciária, que, de forma geral, coincide com a remuneração do cargo efetivo do servidor, acrescida das vantagens pecuniárias permanentes estabelecidas em lei, deverá ser diminuída dos descontos correspondentes às faltas ao serviço. Sendo assim, resta demonstrado o simples equívoco interpretativo e, por consequência, a inexistência de conflito entre a Orientação Normativa MPS/SPPS 2/2009 e a Portaria MPS 154/2008.
38.	 Dito isso, considero que o Tribunal pode responder ao consulente que não é devido o recolhimento de contribuição previdenciária incidente sobre os valores dos descontos correspondentes às faltas ao serviço, nem tampouco é possível a contagem das faltas injustificadas como tempo de contribuição para fins de aposentadoria e disponibilidade.
39.	 Por derradeiro, entendo que, ante a interpretação dada ao dispositivo regulamentar em comento pela Assessoria Jurídica do CJF, o Tribunal pode dar ciência da deliberação que vier a ser adotada ao Ministério da Previdência Social (MPS) .
CONCLUSÃO
40.	 Em suma, a resposta a ser oferecida ao consulente neste feito baseou-se nas seguintes conclusões:
a) a absoluta desnecessidade de integração normativa do disposto no art. 183, §§ 2º e 3º, da Lei 8.112/1990, ante o seu conteúdo suficientemente claro e determinado, torna inaplicável, no presente caso, o § 12 do art. 40 da Constituição Federal, de forma que não é possível conceder pensão por morte aos dependentes do servidor afastado ou licenciado sem remuneração que opte por não efetuar o recolhimento mensal da contribuição previdenciária ao RPPS, independentemente de já ter preenchido os requisitos para aposentadoria; e
b) a Orientação Normativa MPS/SPPS 2/2009 não dispõe que os descontos relativos às faltas injustificadas devem integrar a base de cálculo da contribuição previdenciária dos servidores públicos, de modo que não é devido o recolhimento de tal contribuição incidente sobre os valores dos descontos decorrentes de faltas ao serviço e, por consequência, não é possível a contagem das faltas injustificadas como tempo de contribuição para fins de aposentadoria e disponibilidade.
PROPOSTA DE ENCAMINHAMENTO
41.	 Ante o exposto, submeto os autos à consideração superior com proposta para que o Tribunal:
a) conheça da presente consulta, por atender aos requisitos de admissibilidade previstos nos artigos 264, inciso V, §§ 1º e 2º, do Regimento Interno do TCU;
b) responda ao consulente que:
b.1) não é possível conceder pensão por morte aos dependentes do servidor afastado ou licenciado sem remuneração que opte por não efetuar o recolhimento mensal da contribuição previdenciária ao Regime Próprio de Previdência dos Servidores Públicos Federais, independentemente de já ter preenchido os requisitos para aposentadoria, a teor do que dispõe o art. 183, §§ 2º e 3º, da Lei 8.112/1990;
b.2) não é devido o recolhimento de contribuição previdenciária incidente sobre os valores dos descontos decorrentes de faltas ao serviço, nos termos do art. 29, § 4º, da Orientação Normativa MPS/SPPS 2/2009 (com redação dada pela Orientação Normativa MPS/SPPS 3/2009) , tampouco é possível a contagem das faltas injustificadas como tempo de contribuição para fins de aposentadoria e disponibilidade;
c) dê ciência da deliberação que vier a ser adotada ao Ministério da Previdência Social; e
d) arquive os presentes autos."
2.	Ao encaminhamento proposto anuiu o corpo diretivo da Unidade Técnica (peças 3 e 4) .
3.	Instado a se manifestar por meio do Despacho de peça 5, o Ministério Público junto a esta Corte de Contas proferiu o seguinte pronunciamento (peça 6) :
"Trata-se de consulta formulada pelo Excelentíssimo Senhor Ministro Francisco Falcão, então Presidente do Superior Tribunal de Justiça (STJ) e do Conselho da Justiça Federal (CJF) (peça 1, p. 1-4) , sobre: 
a) a possibilidade de concessão de pensão por morte aos dependentes de servidor, em gozo de licença sem remuneração, não optante pela manutenção do vínculo com o Regime Próprio de Previdência dos Servidores Públicos Federais (RPPS) , nos termos do art. 183, § 3º, da Lei 8.112/1990, aplicando-se o "período de graça", de que trata o art. 13 do Decreto 3.048/1999, por força do § 12 do art. 40 da Constituição Federal, bem como do servidor que faleceu quando já reunidos os requisitos necessários à aposentadoria; e 
b) a legitimidade da cobrança da contribuição previdenciária incidente sobre as faltas ao serviço, mesmo que haja o respectivo desconto da remuneração do servidor, e a possibilidade de contagem das faltas injustificadas como tempo de contribuição para fins de aposentadoria e disponibilidade, haja visa o disposto no art. 29, § 4º, da Orientação Normativa MPS/SPPS 2/2009.
Inicialmente, manifestamos nossa anuência quanto à análise de admissibilidade efetuada pela Unidade Técnica, nos itens 9-12 da instrução acostada à peça 12, no sentido de que a presente consulta deve ser conhecida pelo Tribunal.
***
Em sua análise, a Unidade Técnica, adentrando o mérito da consulta, ponderou que há consideráveis diferenças entre os regimes jurídicos que disciplinam as relações de trabalho dos servidores públicos e dos demais trabalhadores, de maneira que o chamado "período de graça", instituto específico do Regime Geral de Previdência dos Servidores (RGPS) , não se aplicaria no âmbito do regime jurídico estatutário, pelo fato de inexistir neste a figura do desemprego involuntário como ocorre no regime celetista. A Sefip assevera que, no RPPS, as licenças e os afastamentos sem remuneração são requeridos pelo servidor, a quem o legislador permite, mediante o recolhimento mensal da respectiva contribuição, continuar vinculado ao regime previdenciário do qual é segurado, não havendo o que se falar em dispensa do recolhimento da contribuição previdenciária durante determinado interregno.
Em relação à possibilidade de manutenção do vínculo previdenciário do servidor que já tenha reunido os requisitos necessários à aposentadoria, e que esteja em gozo de licença sem remuneração e opte por não fazer os recolhimentos das contribuições previdenciárias, a Unidade Técnica observou que os precedentes mencionados no parecer que acompanhou a consulta formulada, assim como o Enunciado 416 da Súmula de Jurisprudência do STJ, dizem respeito aos segurados do RGPS, e não do RPPS. 
Aduziu que é difícil conceber que um servidor que preencha os requisitos para aposentadoria com base nas regras atuais opte por requerer uma licença sem remuneração e que, além disso, não se poderia perder de vista a obrigação contributiva do servidor aposentado, com proventos superiores ao teto do RGPS. Por essa razão, seria ilógico concluir que o simples fato de já ter preenchido os requisitos para a aposentadoria isentaria o servidor de efetuar o aludido recolhimento na hipótese tratada nos autos e, mesmo assim, continuar vinculado ao RPPS. 
Quanto ao aparente conflito gerado pela redação do art. 29, § 4º, da Orientação Normativa MPS/SPPS 2/2009, a Unidade Técnica aduz que, embora a redação do referido § 4º pareça confusa, não poderia conduzir à conclusão de que a contribuição previdenciária devesse incidir sobre os valores correspondentes às faltas injustificadas, até porque, se o propósito do órgão regulamentador fosse manter a base de cálculo da contribuição inalterada, a expressão "desconsiderados os descontos" seria absolutamente desnecessária naquele comando normativo. 
Explica então a Sefip que a mencionada expressão teria por objetivo determinar que a base de cálculo da contribuição previdenciária, que, de forma geral, coincide com a remuneração do cargo efetivo do servidor, acrescida das vantagens pecuniárias permanentes estabelecidas em lei, deveria ser diminuída dos descontos correspondentes às faltas ao serviço. Sendo assim, haveria um simples equívoco interpretativo e, por consequência, a inexistência de conflito entre a Orientação Normativa MPS/SPPS 2/2009 e a Portaria MPS 154/2008.
Nesse sentido, a Unidade Técnica propõe responder ao consulente que: 
i) não é possível conceder pensão por morte aos dependentes do servidor afastado ou licenciado sem remuneração que opte por não efetuar o recolhimento mensal da contribuição previdenciária ao Regime Próprio de Previdência dos Servidores Públicos Federais, independentemente de já ter preenchido os requisitos para aposentadoria, a teor do que dispõe o art. 183, §§ 2º e 3º, da Lei 8.112/1990; 
ii) não é devido o recolhimento de contribuição previdenciária incidente sobre os valores dos descontos decorrentes de faltas ao serviço, nos termos do art. 29, § 4º, da Orientação Normativa MPS/SPPS 2/2009 (com redação dada pela Orientação Normativa MPS/SPPS 3/2009) , tampouco é possível a contagem das faltas injustificadas como tempo de contribuição para fins de aposentadoria e disponibilidade.
***
O primeiro questionamento tratado na presente consulta se refere à possibilidade de o servidor em gozo de licença sem remuneração, como a prevista no art. 91 da Lei 8.112/1990, e não optante pela manutenção das contribuições previdenciárias, nos termos do art. 183, § 3º, da Lei 8.112/1990, ser instituidor de pensão por morte.
A Lei 10.667/2003 e o regime contributivo	
Inicialmente, uma contextualização se faz necessária. Apenas com o advento da EC 20/1998 o regime previdenciário dos servidores públicos ganhou contornos de um regime contributivo. Até então, a exigência para o gozo de benefícios previdenciários era mensurada especialmente sob o critério de tempo de serviço e a efetividade do vínculo com o regime previdenciário se identificava com a manutenção do vínculo do servidor com o serviço público. Após a EC 20/1998, o critério de tempo de serviço é alterado para tempo de contribuição e a efetividade do vínculo com o regime previdenciário passa a depender não apenas do vínculo com o serviço público, mas também do recolhimento das respectivas contribuições. Nesse contexto, foi publicada a Lei 10.667/2003, geradora do primeiro questionamento suscitado na presente consulta, a qual acrescentou ao art. 183 da Lei 8.112/1990, os parágrafos 1º ao 4º abaixo transcritos:
Art. 183.  A União manterá Plano de Seguridade Social para o servidor e sua família.
§ 1o O servidor ocupante de cargo em comissão que não seja, simultaneamente, ocupante de cargo ou emprego efetivo na administração pública direta, autárquica e fundacional não terá direito aos benefícios do Plano de Seguridade Social, com exceção da assistência à saúde.        (Redação dada pela Lei nº 10.667, de 14.5.2003) 
§ 2o O servidor afastado ou licenciado do cargo efetivo, sem direito à remuneração, inclusive para servir em organismo oficial internacional do qual o Brasil seja membro efetivo ou com o qual coopere, ainda que contribua para regime de previdência social no exterior, terá suspenso o seu vínculo com o regime do Plano de Seguridade Social do Servidor Público enquanto durar o afastamento ou a licença, não lhes assistindo, neste período, os benefícios do mencionado regime de previdência.         (Incluído pela Lei nº 10.667, de 14.5.2003) 
§ 3o Será assegurada ao servidor licenciado ou afastado sem remuneração a manutenção da vinculação ao regime do Plano de Seguridade Social do Servidor Público, mediante o recolhimento mensal da respectiva contribuição, no mesmo percentual devido pelos servidores em atividade, incidente sobre a remuneração total do cargo a que faz jus no exercício de suas atribuições, computando-se, para esse efeito, inclusive, as vantagens pessoais.       (Incluído pela Lei nº 10.667, de 14.5.2003) 
§ 4o O recolhimento de que trata o § 3o deve ser efetuado até o segundo dia útil após a data do pagamento das remunerações dos servidores públicos, aplicando-se os procedimentos de cobrança e execução dos tributos federais quando não recolhidas na data de vencimento.       (Incluído pela Lei nº 10.667, de 14.5.2003) 
É possível concluir que até a entrada em vigor do referido dispositivo, o servidor em gozo de licença sem remuneração mantinha seu vínculo com o regime previdenciário plenamente ativo, independente das contribuições efetuadas. Com a nova redação, o servidor público em licença sem remuneração deixa de fazer jus aos benefícios do plano de previdência respectivo, a não ser que opte mensalmente por manter ativo seu vínculo com o regime previdenciário, por meio do recolhimento das contribuições legalmente devidas. Com vistas a caracterizar essa distinção entre servidores em licença sem remuneração "com vínculo ativo" e "sem vínculo ativo", o § 2o do dispositivo legal acima transcrito trouxe o instituto da "suspensão" do vínculo do servidor público.
Suspensão do vínculo com o RPPS
Com vistas a compreender a natureza jurídica e os consequentes efeitos do termo "suspensão", cabe trazer a lume alguns conceitos. Em primeiro lugar, o meio pelo qual o servidor público é considerado segurado do regime de previdência, ou seja, o meio pelo qual ele passa a estar vinculado ao respectivo regime, fazendo jus aos direitos e respondendo pelos deveres inerentes à relação previdenciária, é denominado filiação. Em seguida, ocorre a inscrição, que é o ato pelo qual o servidor público titular de cargo efetivo tem a formalização da sua filiação perante o órgão ou entidade gestora do RPPS.
Como é pacifico na doutrina pátria, e nas palavras do jurista Hely Lopes Meirelles, a investidura em cargo público ocorre com a posse, que é a aceitação do cargo pelo servidor, após sua devida nomeação. Celso Antonio Bandeira de Mello assevera que "não basta a nomeação para que se aperfeiçoe a relação entre o Estado e o nomeado. Cumpre que este tome posse, que é o ato de aceitação do cargo". A partir da posse se iniciam os direitos e deveres funcionais, as restrições, impedimentos e incompatibilidades. Ou seja, a vinculação do servidor público titular de cargo efetivo ao RPPS, garantindo a este o status de "segurado", ocorre com a filiação, que por sua vez, ocorre com a posse no cargo público correspondente. 
Se a condição de segurado é adquirida pela vinculação ao serviço público por meio da investidura (posse) em cargo efetivo ou exercício de função pública de caráter permanente, então é a perda do cargo ou da função pública o que acarreta a perda da qualidade de segurado. Em outras palavras, a perda da qualidade de segurado ocorre apenas com a extinção do vínculo entre o servidor e o serviço público, o que pode ocorrer nas seguintes hipóteses: falecimento do servidor, exoneração, demissão ou cassação da aposentadoria. Cabe lembrar que o falecimento do servidor acarreta a sua perda da qualidade de segurado, mas evidentemente gera aos dependentes o direito à pensão.
Ou seja, a perda da qualidade de segurado do regime próprio de previdência é situação especialíssima, que representa necessariamente o fim do vínculo do servidor com o serviço público. Tal situação, portanto, não pode ser confundida com a suspensão do vínculo trazida pela Lei 10.667/2003, por meio da alteração do art. 184 da Lei 8.112/1990. 
De fato, o art. 13, inciso II da ON 2/2009 do MPS assevera que o servidor público quando licenciado, por qualquer das modalidades previstas no regime estatutário, inclusive para tratamento de interesses particulares, mantém o vínculo ao regime previdenciário do respectivo ente federativo. E o § 1º do mencionado artigo aduz como se dará o recolhimento das contribuições relativas aos servidores cedidos, afastados ou licenciados, qual seja, pela observação do disposto nos art. 31 ao 35. Convém salientar ainda que a jurisprudência pátria (RE 382.389/MG e MS 6.808/DF, STF) assevera que a Licença para tratar de interesses particulares a ser concedida ao servidor estável pelo prazo de três anos consecutivos, sem remuneração, não interrompe o vínculo entre a Administração Pública e o servidor. 
A suspensão da qualidade de segurado consiste, portanto, em uma espécie de sobrestamento do vínculo previdenciário entre o servidor e o RPPS, não acarretando na extinção desse vínculo, mas apenas mitigando a prestação de direitos e obrigações entre as partes. 
Efeitos jurídicos da suspensão do vínculo previdenciário
A discussão em tela requer saber, então, que direitos do segurado, constantes do Plano de benefícios previsto no art. 184 da Lei 8.112/1990, estariam salvaguardados quando seu vínculo se encontrar suspenso. Dito de outra forma, a questão consiste em compreender a exegese da expressão "não lhes assistindo, neste período, os benefícios do mencionado regime de previdência", prevista no § 2o do art. 183 da Lei 8.112/1990, com a redação dada pela Lei 10.667/2003. A conclusão da Sefip é que a suspensão do vínculo com o RPPS inibiria o exercício de qualquer benefício previdenciário previsto na Lei. Entretanto, entendemos que interpretar a expressão "os benefícios" como "todo e qualquer benefício" consistiria em completa inversão da lógica protetiva do sistema previdenciário. 
Ao negar ao servidor o acesso a todo e qualquer benefício assegurado no RPPS, o comando normativo estaria expondo o servidor em licença, com vínculo suspenso, ao mesmo risco previdenciário a que está submetido o ex-servidor, que pediu exoneração ou que foi demitido do serviço público. Ou seja, haveria uma identidade entre a suspensão e a perda da qualidade de segurado no tocante à cobertura do Plano de Previdência. 	Vale lembrar, ainda, que o servidor com vínculo suspenso sequer poderia ser socorrido por uma filiação facultativa ao RGPS, por expressa vedação constitucional (art. 201, § 5º; e art. 11, § 6º ON 2/2009 do MPS) , deixando assim este segurado em uma espécie de limbo previdenciário.
Por outro lado, parece lógico que o servidor com vínculo suspenso não teria acesso a todos os benefícios do Plano de Seguridade, tendo em vista a ausência de contribuição permanente por parte do servidor. E de fato, a opção prevista no § 3o do art. 183 da Lei 8.112/1990 oportuniza ao segurado manter seu vínculo ativo, com o gozo de todo e qualquer benefício previdenciário assegurado no respectivo regime. 
No entanto, não se pode concluir que, ao não optar pelo recolhimento mensal das contribuições, o segurado em licença sem vencimentos teria suspenso todos os direitos previdenciários inerentes ao regime. Se há diferença entre os institutos da suspensão e da extinção da qualidade de segurado, entendemos que deve haver benefícios que, pela situação de risco, ainda estejam disponíveis ao segurado e seus dependentes. 
Vale dizer que o Direito Previdenciário deve ser interpretado sob a luz de que lhe cabe a proteção dos trabalhadores e de seus dependentes diante dos fatos que eliminam ou diminuem a sua capacidade de autosustento. Dessa forma, a leitura dos parágrafos 2º e 3º do art. 183 da Lei 8.112/1990 leva à conclusão de que, se por um lado há benefícios cujo fato gerador justificaria a não cobertura pelo regime próprio enquanto durar a suspensão do vínculo do servidor, a exemplo do auxílio natalidade, salário família, licença remunerada para tratamento da saúde, entre outros; por outro, existiriam benefícios que não se amoldariam aos efeitos dessa regra, por representarem extrema situação de risco ao segurado e sua família, como é o caso, segundo pensamos, do benefício pensional por morte.
Nesse sentido, com as vênias de estilo por divergir parcialmente da proposta da Unidade Técnica, entendemos que o servidor que se encontra em licença sem vencimento, ainda que não optante pela manutenção do seu vínculo com o RPPS ativo, nos termos do § 3º do art. 183 da Lei 8.112/1990, pode instituir pensão por morte em favor de seus dependentes. 
Recolhimento retroativo da contribuição previdenciária
Porém, conforme já salientamos, o regime previdenciário tem caráter contributivo, de maneira que o segurado, para ter direito para si e para seus dependentes econômicos, precisa pagar a respectiva contribuição. A proteção previdenciária não é provida a título gratuito, mas a título oneroso. Em que pese o caráter instrumental da contribuição, no sentido de ser um meio de financiamento direto da ação devida em razão de eventos que impliquem no estado de necessidade, não se deve repudiar que um dos princípios da previdência social é o equilíbrio financeiro e atuarial.
Nesse sentido, embora defendamos o direito dos dependentes do segurado ao recebimento da pensão civil, mesmo na ocasião em que o instituidor se encontrava com o vínculo suspenso, a reativação do vínculo para fins de instituição da pensão gera de débitos relativos às contribuições correspondentes ao período em que o vínculo se manteve suspenso.   
Esse é outro fundamento que advoga em favor da concessão da pensão civil nas hipóteses tratadas nos autos, uma vez que a mera existência de débitos tributários, ainda que concernentes a contribuições previdenciárias, não pode operar a perda da qualidade de segurado. Aliás, no tocante a esse aspecto, não há nada que impeça o pagamento retroativo das contribuições previdenciárias não recolhidas por servidor licenciado do cargo sem remuneração. Isso porque, de acordo com o § 4º do art. 183 da Lei nº 8.112, de 1990, o pagamento da contribuição previdenciária do servidor licenciado sem remuneração, com o objetivo de manter o vínculo com o regime de previdência, "deve ser efetuado até o segundo dia útil após a data de pagamento das remunerações dos servidores públicos". 
No entanto, a parte final do § 4º do art. 183 da lei nº 8.112, de 1190, prevê, de forma expressa, que aos pagamentos em atraso são aplicados os procedimentos de cobrança e execução dos tributos federais. Diante do previsto no dispositivo legal acima, parece não haver dúvida quanto à autorização legal para o pagamento retroativo das contribuições previdenciárias. 
Não aplicação de um "período de graça"
Por outro lado, vale ressaltar nossa anuência ao parecer da Unidade Técnica no que tange ao fato de que não é possível a aplicação, por analogia ao RGPS, do período da graça. Em primeiro lugar em razão das normas de direito público que regem o RPPS, especialmente a Lei 9.717/1998, e pelas consideráveis diferenças entre os regimes de trabalho, em especial pela mitigação do risco de desemprego involuntário em razão do elevado grau de estabilidade das relações trabalhistas. Em segundo lugar, uma analogia mais fiel com o RGPS na aplicação do "período de graça" implicaria em prever períodos em que, mesmo após uma quebra de vínculo com a Administração Pública, o servidor permaneceria salvaguardado, apenas para fins previdenciários. Tal situação, como já analisado, diverge da tratada nos autos, a qual se caracteriza não pela perda, mas sim pela suspensão do vínculo do servidor com a Administração Pública.
Caso do direito adquirido
Outro ponto levantado pelo consulente, ainda no primeiro questionamento, foi a possível ocorrência do sinistro (evento morte) de servidores que já teriam reunido os requisitos para se aposentar, mas que não teriam exercido esse direito oportunamente, e além disso estariam com o vínculo suspenso no momento do óbito. O consulente defende que já existe jurisprudência pátria pacífica em relação a este ponto e que, aliás, tal entendimento é objeto da Súmula 416, de 9/12/2009, de jurisprudência do Superior Tribunal de Justiça, que assim dispõe: "É devida a pensão por morte aos dependentes do segurado que, apesar de ter perdido essa qualidade, preencheu os requisitos legais para a obtenção de aposentadoria até a data do seu óbito."
A Sefip assevera que os entendimentos mencionados pela consulente são referentes ao regime geral de previdência e que há uma peculiaridade nos regimes próprios que é a questão contributiva. Os inativos e pensionistas que recebem benefício acima do teto do RGPS também precisam contribuir em razão do caráter solidário do regime. Como a suspensão do vínculo é causada pela cessação das contribuições, a Unidade Técnica se posiciona pela negativa da instituição da pensão aos dependentes do instituidor com vínculo suspenso, mesmo nos casos em que se caracterize o direito adquirido à aposentadoria por parte do instituidor. 
Usando o argumento da questão contributiva, essa lógica poderia ser utilizada para garantir o direito dos pensionistas cujo benefício fosse inferior ao teto do RGPS e ao mesmo tempo para negar tal direito, caso o benefício fosse superior ao teto. Um pequeno esforço interpretativo permite verificar que esse procedimento criaria distinções desproporcionais entre dependentes de diferentes instituidores. É inconcebível a ideia de tratar de maneira prejudicial a família do instituidor que já havia preenchido os requisitos para sua aposentadoria, embora tenha optado por não exercer tal direito, fato que aliás gerou benefício ao Estado, o qual deixou de arcar mensalmente com os valores correspondentes a um benefício de inatividade. Por isso, entendemos que condicionar o direito a um benefício previdenciário, que se destina a proteger o sustento da família, a uma cotação variável (teto do RGPS) , atualizada anualmente, não parece um argumento razoável
Nesse sentido, salientamos que a questão discutida nesse ponto não pode ser reduzida ao aspecto contributivo, mas deve ser avaliada do ponto de vista do exercício do direito cujo gozo está disponível, em razão da implementação dos requisitos necessários. Os requisitos para a instituição de pensão civil são: óbito do instituidor, a caracterização da sua qualidade de segurado antes do falecimento e a relação de dependência entre este e seus beneficiários (art. 74 da Lei 8.213/1991) . Os três requisitos estão presentes na hipótese analisada. A inexistência de débitos tributários, como visto, não é condição para a instituição de pensão civil, uma vez que a dívida pode ser quitada na forma da legislação tributária.
Aliás, no RGPS, a jurisprudência mencionada alberga o direito de pensão civil mesmo para o trabalhador que se encontra já desvinculado do regime previdenciário, ou seja, para o trabalhador que perdeu a qualidade de segurado. Lembramos que no caso do RPPS, o vínculo do servidor com o regime permanece vigente, embora esteja suspenso. A existência de possíveis débitos tributários em relação ao respectivo regime também não tem o condão de invalidar o status de direito adquirido. 
Possibilidade da contagem de faltas injustificadas para fins de aposentadoria e disponibilidade
Por fim, no tocante ao segundo questionamento, anuímos ao entendimento formulado pela Unidade Técnica no sentido de que houve apenas um simples equívoco interpretativo e no que se refere à necessidade de incidência da contribuição previdenciária sobre valores correspondentes às faltas justificadas, de maneira que não ficou configurada a existência de conflito entre a Orientação Normativa MPS/SPPS 2/2009 e a Portaria MPS 154/2008.
Conclusão
Por essas considerações, divergindo parcialmente da Unidade Técnica, em relação à primeira questão suscitada, propomos responder ao consulente que: 
i) é possível conceder pensão por morte aos dependentes do servidor afastado ou licenciado sem remuneração, ainda que não tenha efetuado o recolhimento mensal da contribuição previdenciária ao Regime Próprio de Previdência dos Servidores Públicos Federais, nos termos do que dispõe o art. 183, §§ 2º e 3º, da Lei 8.112/1990, independentemente de já ter preenchido os requisitos para aposentadoria, não sendo dispensado, no entanto, o recolhimento retroativo das contribuições previdenciárias não pagas."
É o Relatório.

não há.

Procurador Marinus Eduardo De Vries Marsico.

CONSULTA. CONSELHO DA JUSTIÇA FEDERAL. POSSIBILIDADE DE CONCESSÃO DE PENSÃO POR MORTE AOS DEPENDENTES DE SERVIDOR EM GOZO DE LICENÇA SEM REMUNERAÇÃO SEM MANUTENÇÃO DE VÍNCULO COM O RPPS BEM COMO DE SERVIDOR ATIVO QUE REUNIA OS REQUISITOS NECESSÁRIOS À APOSENTAÇÃO. POSSIBILIDADE DE RECOLHIMENTO DE CONTRIBUIÇÃO PREVIDENCIÁRIA SOBRE DESCONTOS DECORRENTES DE FALTAS INJUSTIFICADAS. POSSIBILIDADE DE CONTAGEM DE FALTAS INJUSTIFICADAS COMO TEMPO DE CONTRIBUIÇÃO. DIFERENÇA ENTRE SUSPENSÃO E EXTINÇÃO DO VÍNCULO AO REGIME PREVIDENCIÁRIO. IMPOSSIBILIDADE DE CONCESSÃO DE PENSÃO, À EXCEÇÃO DO SERVIDOR JÁ BENEFICIADO COM O ABONO DE PERMANÊNCIA. IMPOSSIBILIDADE DE CONTRIBUIÇÃO PREVIDENCIÁRIA INCIDENTE SOBRE FALTAS INJUSTIFICADAS. IMPOSSIBILIDADE DE CONTAGEM DE FALTAS INJUSTIFICADAS COMO TEMPO DE CONTRIBUIÇÃO. CONHECIMENTO. RESPOSTA AO CONSULENTE. ARQUIVAMENTO. Nos termos do que dispõe o art. 183, §§ 2º e 3º, da Lei 8.112/1990, o servidor afastado ou licenciado de seu cargo efetivo sem remuneração, não optante pela manutenção do vínculo com o Plano de Seguridade Social do Servidor, não faz jus, assim como seus dependentes, aos benefícios do aludido regime previdenciário, inclusive a pensão por morte, salvo se beneficiário da vantagem prevista no art. 40, § 19, da Constituição Federal e nos arts. 2º, § 5º, e 3º, § 1º, da Emenda Constitucional 41/2003 (abono de permanência); Não é devido o recolhimento de contribuição previdenciária incidente sobre os valores dos descontos decorrentes de faltas ao serviço, nos termos do art. 29, § 4º, da Orientação Normativa MPS/SPPS 2/2009 (com redação dada pela Orientação Normativa MPS/SPPS 3/2009), tampouco é possível a contagem das faltas injustificadas como tempo de contribuição para fins de aposentadoria e disponibilidade.

CONSULTA (CONS)

Secretaria de Fiscalização de Pessoal (Sefip).

Trata-se de consulta formulada pelo Ministro Francisco Falcão, então presidente do Superior Tribunal de Justiça (STJ) e do Conselho da Justiça Federal (CJF) , com fundamento no art. 1º, inciso XVII, da Lei nº 8.443/1992 c/c o art. 264, inciso V, do RITCU, por meio da qual se requer o pronunciamento desta Corte de Contas sobre as seguintes questões:
a) a possibilidade de concessão de pensão por morte aos dependentes de servidor em gozo de licença sem remuneração, não optante pela manutenção do vínculo com o Regime Próprio de Previdência dos Servidores Públicos Federais (RPPS) , nos termos do art. 183, § 3º, da Lei 8.112/1990, aplicando-se o "período de graça", de que trata o art. 13 do Decreto 3.048/1999, por força do § 12 do art. 40 da Constituição Federal, bem como do servidor que já tenha reunido os requisitos necessários à aposentadoria; e
b) a legitimidade da cobrança da contribuição previdenciária incidente sobre as faltas ao serviço, mesmo que haja o respectivo desconto da remuneração do servidor, e a possibilidade de contagem das faltas injustificadas como tempo de contribuição para fins de aposentadoria e disponibilidade, haja visa o disposto no art. 29, § 4º, da Orientação Normativa MPS/SPPS 2/2009.
2.	Preliminarmente, registro que a presente consulta merece ser conhecida, pois foi formulada por autoridade que possui legitimidade para tanto e diz respeito à aplicabilidade, em tese, de dispositivos legais e regulamentares concernentes à matéria de competência deste Tribunal, de modo que se encontram satisfeitos os requisitos de admissibilidade previstos nos arts. 264, inciso V, §§ 1º e 2º do Regimento Interno do TCU.
3.	Ao examinar o caso e a legislação em questão, inclusive precedentes trazidos pelo consulente, a exemplo do Enunciado 416 da Súmula de Jurisprudência do STJ, a Secretaria de Fiscalização de Pessoal (Sefip) propôs responder ao consulente que:
"i) não é possível conceder pensão por morte aos dependentes do servidor afastado ou licenciado sem remuneração que opte por não efetuar o recolhimento mensal da contribuição previdenciária ao Regime Próprio de Previdência dos Servidores Públicos Federais, independentemente de já ter preenchido os requisitos para aposentadoria, a teor do que dispõe o art. 183, §§ 2º e 3º, da Lei 8.112/1990;
 ii) não é devido o recolhimento de contribuição previdenciária incidente sobre os valores dos descontos decorrentes de faltas ao serviço, nos termos do art. 29, § 4º, da Orientação Normativa MPS/SPPS 2/2009 (com redação dada pela Orientação Normativa MPS/SPPS 3/2009) , tampouco é possível a contagem das faltas injustificadas como tempo de contribuição para fins de aposentadoria e disponibilidade."
4.	Em sua manifestação, o Parquet especializado que atua junto a esta Corte divergiu da Sefip apenas quanto à primeira questão suscitada, propondo a seguinte resposta:
"i) é possível conceder pensão por morte aos dependentes do servidor afastado ou licenciado sem remuneração, ainda que não tenha efetuado o recolhimento mensal da contribuição previdenciária ao Regime Próprio de Previdência dos Servidores Públicos Federais, nos termos do que dispõe o art. 183, §§ 2º e 3º, da Lei 8.112/1990, independentemente de já ter preenchido os requisitos para aposentadoria, não sendo dispensado, no entanto, o recolhimento retroativo das contribuições previdenciárias não pagas."
5.	Quanto ao mérito, observo que os questionamentos da autoridade consulente têm por base um possível conflito entre o art. 183, § 3º, da Lei 8.112/1990, e o "período de graça", de que trata o art. 13 do Decreto 3.048/1999, no que tange a possibilidade de instituição de pensão em virtude do falecimento de servidor não optante pelo recolhimento de contribuições previdenciárias, quando em exercício de licença sem remuneração. Também aponta o consulente aparente dúvida quanto na redação do art. 29, § 4º, da Orientação Normativa MPS/SPPS 2/2009, que diz respeito ao tratamento das faltas ao serviço para efeito da cobrança previdenciária e do cômputo do tempo de contribuição.
6.	Feito esse breve panorama sobre os principais aspectos que permeiam a discussão objeto dos autos, passo a tratar dos questionamentos feitos pelo consulente. De pronto, adoto como razões de decidir o percuciente exame da questão realizado pelo douto Procurador Marinus Eduardo De Vries Marsico, sem prejuízo de reforçar algumas considerações que entendo relevantes para responder à consulta.
II - Da possibilidade de instituição de pensão por servidor falecido com vínculo suspenso ao RPPS
7.	Verifico que o cerne deste primeiro questionamento é saber se é possível que um servidor, em gozo de licença sem remuneração, não optante pela manutenção do vínculo com o Regime Próprio de Previdência dos Servidores Púbicos Federais (RPPS) , ainda que reúna os os requisitos necessários à aposentadoria no momento de seu falecimento, seja instituidor de pensão por morte aos seus dependentes, quando confrontados do art. 183, § 3º, da Lei 8.112/1990 e "período de graça", de que trata o art. 13 do Decreto 3.048/1999, por força do § 12 do art. 40 da Constituição Federal.
8.	Uma leitura apressada do art. 183, §§ 2º e 3º, da Lei 8.112/1990, poderia levar à conclusão de que o servidor nessa situação não teria direito a quaisquer dos benefícios do RPPS, em função da suspensão de seu vínculo com o referido regime previdenciário.
9.	Porém, como bem argumentou o MP/TCU, é importante destacar que o regime contributivo do RPPS somente foi instalado a partir da EC 20/1998, depois da qual foi promulgada a Lei 10.667/2003, que alterou os parágrafos 1º ao 4º do art. 183 da Lei 8.112/1990, instituindo a distinção entre servidores em licença sem remuneração "com vínculo ativo" e "sem vínculo ativo", por meio do instituto da suspensão do vínculo a que se refere o § 2º do art. 183 do Estatuto dos Servidores Públicos, transcrito a seguir, com grifos acrescidos:
"Art. 183.  A União manterá Plano de Seguridade Social para o servidor e sua família.
§ 1o O servidor ocupante de cargo em comissão que não seja, simultaneamente, ocupante de cargo ou emprego efetivo na administração pública direta, autárquica e fundacional não terá direito aos benefícios do Plano de Seguridade Social, com exceção da assistência à saúde.        (Redação dada pela Lei nº 10.667, de 14.5.2003) 
§ 2o O servidor afastado ou licenciado do cargo efetivo, sem direito à remuneração, inclusive para servir em organismo oficial internacional do qual o Brasil seja membro efetivo ou com o qual coopere, ainda que contribua para regime de previdência social no exterior, terá suspenso o seu vínculo com o regime do Plano de Seguridade Social do Servidor Público enquanto durar o afastamento ou a licença, não lhes assistindo, neste período, os benefícios do mencionado regime de previdência.         (Incluído pela Lei nº 10.667, de 14.5.2003) 
§ 3o Será assegurada ao servidor licenciado ou afastado sem remuneração a manutenção da vinculação ao regime do Plano de Seguridade Social do Servidor Público, mediante o recolhimento mensal da respectiva contribuição, no mesmo percentual devido pelos servidores em atividade, incidente sobre a remuneração total do cargo a que faz jus no exercício de suas atribuições, computando-se, para esse efeito, inclusive, as vantagens pessoais. (Incluído pela Lei nº 10.667, de 14.5.2003) "
10.	A suspensão de que trata o referido dispositivo, como pontuou o MP/TCU, não pode ser confundida com a extinção do vínculo entre o servidor e o serviço público. Assim como a vinculação do servidor público titular de cargo efetivo ao RPPS ocorre com a filiação, que por sua vez, decorre da posse no cargo público correspondente, então deve ser a perda do cargo ou da função púbica a situação a ensejar a perda de qualidade de segurado. A suspensão, portanto, consiste em uma espécie de sobrestamento do vínculo previdenciário entre o servidor e o RPPS, não acarretando na extinção desse vínculo, mas apenas mitigando a prestação de direitos e obrigações entre as partes. A extinção do vínculo entre o servidor, portanto, é situação especialíssima, decorrente das hipóteses de falecimento, exoneração, demissão ou aposentadoria.
11.	Nesse sentido é a jurisprudência pátria a respeito do tema, que estabelece não ser o gozo de licença para tratar de interesses particulares, sem remuneração, motivo para interrupção do vínculo entre a Administração Pública e o servidor (RE 382.389-AgR, Segunda Turma, Rel. Min. Ellen Gracie, MS 27955/DF, Rel. Min. Roberto Barroso) .
12.	Entende a Sefip, a teor do art. 183, § 2º, da Lei 8.112/1990 que a suspensão do vínculo com o RPPS inibiria o exercício de qualquer benefício previdenciário do regime. Todavia, fosse essa a melhor interpretação da legislação aplicável, estar-se-ia impondo ao servidor em licença, com vínculo suspenso, o mesmo risco previdenciário a que está submetido o ex-servidor que pediu exoneração ou que foi demitido do serviço público, igualando o instituto da suspensão com o da desvinculação ao regime de previdência. Ademais, pertinente trazer a lume que o argumento do MP/TCU de que o servidor com vínculo suspenso sequer poderia ser socorrido por filiação facultativa ao RGPS, em virtude da expressa vedação constitucional (art. 201, § 5º) , deixando o segurado em uma espécie de "limbo" previdenciário. Havendo diferença entre os institutos de suspensão e da extinção da qualidade de segurado, entendo que a melhor exegese da legislação aplicável é a de que deve haver, igualmente, benefícios que ainda estejam disponíveis ao segurado e seus dependentes.
13.	E assim concluo, levando em conta que o Direito Previdenciário deve ser interpretado à luz de que lhe cabe a proteção dos trabalhadores e de seus dependentes diante de situações que eliminam ou diminuem a sua capacidade de autosustento. Embora haja benefícios cujo fato gerador não enseje a cobertura pelo RPPS enquanto durar a suspensão do vínculo com o regime previdenciário, a exemplo do auxílio natalidade, salário família, licença remunerada para tratamento da saúde, há outros que se justificam, como é o caso da instituição de pensão por morte, por representar situação extrema de risco ao segurado e sua família. Esse entendimento segue a lógica de que o servidor com vínculo suspenso, tendo em vista a ausência de contribuições, não deve ter acesso a todos os benefícios do Plano de Seguridade.
14.	Não obstante o entendimento aqui esposado, não se pode perder de vista o caráter contributivo do RPPS e a necessidade de seu equilíbrio financeiro e atuarial, razão porque a reativação de vínculo suspenso, para fins de instituição da pensão por morte do servidor, não pode prescindir do ressarcimento do débito gerado relativo às contribuições correspondentes ao período de suspensão do vínculo. O recolhimento retroativo dessas contribuições é autorizado pelo art. 183, § 4º da Lei 8.112/1990, momento em que devem ser aplicados os procedimentos de cobrança e execução dos tributos federais quando não recolhidos na data de vencimento. 
15.	Quanto à possibilidade de instituição da pensão em favor dos dependentes de servidor com vínculo suspenso, com fundamento no chamado "período de graça", também acolho as razões trazidas no parecer do Parquet, as quais transcrevo a seguir, no sentido de que o referido período não se aplica ao RPPS:
"Em primeiro lugar em razão das normas de direito público que regem o RPPS, especialmente a Lei 9.717/1998, e pelas consideráveis diferenças entre os regimes de trabalho, em especial pela mitigação do risco de desemprego involuntário em razão do elevado grau de estabilidade das relações trabalhistas. Em segundo lugar, uma analogia mais fiel com o RGPS na aplicação do "período de graça" implicaria em prever períodos em que, mesmo após uma quebra de vínculo com a Administração Pública, o servidor permaneceria salvaguardado, apenas para fins previdenciários. Tal situação, como já analisado, diverge da tratada nos autos, a qual se caracteriza não pela perda, mas sim pela suspensão do vínculo do servidor com a Administração Pública."
16.	Ainda no tocante ao primeiro questionamento, passo a tecer breves considerações sobre a situação de servidor que, no momento do óbito, tem vínculo suspenso (optante pelo não recolhimento das contribuições) e já reunia os requisitos para aposentadoria, embora não tivesse exercido o direito à aposentação. O consulente questiona a possibilidade de instituição de pensão nesse caso, com fundamento na Súmula 416 de jurisprudência do STJ que assim dispõe: "É devida a pensão por morte aos dependentes do segurado que, apesar de ter perdido essa qualidade, preencheu os requisitos legais para a obtenção de aposentadoria até a data do seu óbito.".
17.	A Sefip defende a impossibilidade da instituição da pensão nesse caso, em virtude da cessação das contribuições, considerando que mesmo os inativos e pensionistas com benefícios acima do teto do RGPS precisam contribuir com o regime de previdência.
18.	Alinho-me à posição do MP/TCU também nesse caso. Ao considerar apenas a questão contributiva, esse raciocínio levaria, de forma injusta, à criação de duas categorias de servidores. Aqueles, com remuneração superior ao teto do RGPS, que não poderiam instituir pensão em favor de seus dependentes, e outros, com remuneração inferior ao referido teto, que poderiam fazê-lo. Decerto, condicionar o direito a um benefício previdenciário, que se destina a proteger o sustento da família, a uma cotação variável (teto do RGPS) , atualizada anualmente, não parece um argumento razoável.
19.	Penso que essa questão também deve ser examinada à luz da possibilidade de exercício do direito cujo gozo está disponível, em razão da implementação dos requisitos necessários, que são, nesse caso: óbito do instituidor, a caracterização da sua qualidade de segurado antes do falecimento e a relação de dependência entre este e seus beneficiários (art. 74 da Lei 8.213/1991) . Como estão atendidos os três requisitos na hipótese aventada, e, como visto, a inexistência de débitos tributários não é condição para a instituição de pensão civil -uma vez que a dívida pode ser quitada na forma da legislação tributária -, seria possível a concessão desse benefício.
20.	Portanto, deve-se responder ao consulente, quanto ao primeiro questionamento, que é possível conceder pensão por morte aos dependentes do servidor afastado ou licenciado sem remuneração, ainda que não tenha efetuado o recolhimento mensal da contribuição previdenciária ao Regime Próprio de Previdência dos Servidores Públicos Federais, nos termos do que dispõe o art. 183, §§ 2º e 3º, da Lei 8.112/1990, independentemente de já ter o servidor preenchido os requisitos para aposentadoria, não sendo dispensado, no entanto, o recolhimento retroativo das contribuições previdenciárias não pagas durante o período em que o vínculo permaneceu suspenso.
III - Da contabilização das faltas injustificadas para fins de definição da contribuição previdenciária e do tempo de contribuição
21.	Quanto à contabilização das faltas injustificadas para fins de definição da contribuição previdenciária e do tempo de contribuição, em razão do disposto no art. 29, § 4º, da Orientação Normativa MPS/SPPS 2/2009, acompanho o encaminhamento proposto de forma unânime pela Sefip e pelo Parquet especial.
22.	De fato, não existe o suposto conflito entre os dispositivos regulamentares quanto à contribuição previdenciária incidente sobre as faltas (art. 29, § 4º, da ON MPS/SPPS 2/2009) e a discriminação das faltas na apuração do tempo líquido de contribuição a ser declarado na CTC (art. 6º, incisos V, VI e VII, da Portaria MPS n. 154/2008) , transcritos abaixo:
"Orientação Normativa MPS/SPPS 2/2009
Art. 29. A lei do ente federativo definirá as parcelas da remuneração que comporão a base de cálculo da contribuição, podendo prever que a inclusão das parcelas pagas em decorrência de local de trabalho, de função de confiança, de cargo em comissão, ou de outras parcelas temporárias de remuneração, será feita mediante opção expressa do servidor, inclusive quando pagas por ente cessionário.
§ 4º Quando o pagamento mensal do servidor sofrer descontos em razão de faltas ou de quaisquer outras ocorrências, a alíquota de contribuição deverá incidir sobre o valor total da remuneração de contribuição prevista em lei, relativa à remuneração mensal do servidor no cargo efetivo, desconsiderados os descontos.  (Redação dada pela ON MPS/SPPS nº 3, de 04/05/2009) 
Portaria MPS 154/2008
Art. 5º O setor competente da União, do Estado, do Distrito Federal e do Município deverá promover o levantamento do tempo de contribuição para o RPPS à vista dos assentamentos funcionais do servidor.
Art. 6º Após as providências de que trata o art. 5º e observado, quando for o caso, o art. 10 desta Portaria, a unidade gestora do RPPS ou o órgão de origem do servidor deverá emitir a CTC sem rasuras, constando, obrigatoriamente, no mínimo:
 (...) 
V - discriminação da frequência durante o período abrangido pela certidão, indicadas as alterações existentes, tais como faltas, licenças, suspensões e outras ocorrências;
VI - soma do tempo líquido;
VII - declaração expressa do servidor responsável pela certidão indicando o tempo líquido de efetiva contribuição em dias, ou anos, meses e dias;"
23.	Os dois cômputos (base de cálculo da contribuição previdenciária e tempo de contribuição previdenciária) têm exatamente as metodologias descritas nos comandos normativos acima colacionados. 
24.	 A expressão "desconsiderados os descontos", do art. 29, § 4º, da Orientação Normativa MPS/SPPS 2/2009, ainda que pareça confusa, tem por objetivo determinar que a base de cálculo da contribuição previdenciária, de forma geral, coincidente com a remuneração do cargo efetivo do servidor (acrescida das vantagens pecuniárias permanentes estabelecidas em lei) , deve ser diminuída dos descontos correspondentes às faltas ao serviço. Se o propósito do órgão regulamentador fosse manter a base de cálculo da contribuição inalterada, a referida expressão seria desnecessária naquele comando normativo.
25.	Dito isso, deve-se responder ao consulente, quanto ao segundo questionamento, que não é devido o recolhimento de contribuição previdenciária incidente sobre os valores dos descontos decorrentes de faltas ao serviço, nos termos do art. 29, § 4º, da Orientação Normativa MPS/SPPS 2/2009 (com redação dada pela Orientação Normativa MPS/SPPS 3/2009) , tampouco é possível a contagem das faltas injustificadas como tempo de contribuição para fins de aposentadoria e disponibilidade.
Ante o exposto, VOTO por que o Tribunal acolha a minuta de acórdão que ora submeto à deliberação deste Colegiado.
TCU, Sala das Sessões Ministro Luciano Brandão Alves de Souza, em 5 de setembro de 2018.
AROLDO CEDRAZ 
Relator

Apresento este voto complementar ao voto que apresentei a este Colegiado na sessão plenária de 5/9/2019, quando o eminente Ministro Benjamin Zymler pediu vista dos autos.
2.	Trata-se, em síntese, de consulta formulada pelo então presidente do Superior Tribunal de Justiça (STJ) , Ministro Francisco Falcão, por meio da qual foi solicitado o posicionamento desta Corte a respeito das seguintes questões:
"a) a possibilidade de concessão de pensão por morte aos dependentes de servidor em gozo de licença sem remuneração não optante pela manutenção do vínculo com o Regime Próprio de Previdência dos Servidores Públicos Federais (RPPS) , inclusive na hipótese de o servidor já ter preenchido os requisitos necessários à aposentadoria; e
b) a legitimidade da cobrança de contribuição previdenciária sobre as faltas ao serviço descontadas da remuneração do servidor."
3.	Naquela oportunidade, propus fosse respondida a consulta nos seguintes termos:
"9.2.1. é possível conceder pensão por morte aos dependentes do servidor afastado ou licenciado sem remuneração, ainda que não tenha efetuado o recolhimento mensal da contribuição previdenciária ao Regime Próprio de Previdência dos Servidores Públicos Federais, nos termos do que dispõe o art. 183, §§ 2º e 3º, da Lei 8.112/1990, independentemente de já ter o servidor preenchido os requisitos para aposentadoria, não sendo dispensado, no entanto, o recolhimento retroativo das contribuições previdenciárias não pagas durante o período em que o vínculo permaneceu suspenso;
9.2.2. não é devido o recolhimento de contribuição previdenciária incidente sobre os valores dos descontos decorrentes de faltas ao serviço, nos termos do art. 29, § 4º, da Orientação Normativa MPS/SPPS 2/2009 (com redação dada pela Orientação Normativa MPS/SPPS 3/2009) , tampouco é possível a contagem das faltas injustificadas como tempo de contribuição para fins de aposentadoria e disponibilidade."
4.	O Ministro Benjamin Zymler, gentilmente, disponibilizou ao meu Gabinete o seu voto revisor, em que discorda parcialmente da proposta que inicialmente apresentei, propondo alteração do item 9.2.1. transcrito supra, pugnando pela impossibilidade de usufruto dos benefícios previdenciários do RPPS, mesmo a pensão por morte no caso aventado pelo STJ, propondo a seguinte resposta ao consulente:
"9.2.1. nos termos do que dispõe o art. 183, §§ 2º e 3º, da Lei 8.112/1990, o servidor afastado ou licenciado de seu cargo efetivo sem remuneração, não optante pela manutenção do vínculo com o Plano de Seguridade Social do Servidor, não faz jus, assim como seus dependentes, aos benefícios do aludido regime previdenciário, inclusive a pensão por morte, salvo se beneficiário da vantagem prevista no art. 40, § 19, da Constituição Federal e nos arts. 2º, § 5º, e 3º, § 1º, da Emenda Constitucional 41/2003 (abono de permanência) ;
9.2.2. não é devido o recolhimento de contribuição previdenciária incidente sobre os valores dos descontos decorrentes de faltas ao serviço, nos termos do art. 29, § 4º, da Orientação Normativa MPS/SPPS 2/2009 (com redação dada pela Orientação Normativa MPS/SPPS 3/2009) , tampouco é possível a contagem das faltas injustificadas como tempo de contribuição para fins de aposentadoria e disponibilidade;"
5.	Vê-se que o revisor excetua, de forma correta, a situação do servidor que já tenha completado os requisitos para inativação voluntária e que se beneficia do abono de permanência, em consonância com o que estabelece o art. 183, § 3º, da Lei 8.112/1990. 
6.	Refletindo melhor sobre o tema, alterei o meu posicionamento, por entender que são bastante coerentes e razoáveis os argumentos apresentados pelo eminente revisor, sobretudo aqueles que tratam (i) da possibilidade de abrir exceções de concessão de determinados benefícios previdenciários não abarcadas pela legislação de regência e (ii) da possibilidade de repassar para a sociedade os riscos espontaneamente assumidos pelo servidor que decide se licenciar sem manter a contribuição ao regime de previdência.
7.	Igualmente, o Ministro Substituto Augusto Sherman, na qualidade de segundo revisor, encaminhou ao meu gabinete o seu voto, o qual, em síntese, acompanha a proposta do primeiro revisor, a qual já acolhi, adicionando a proposição de uma recomendação aos órgãos de recursos humanos dos Poderes Executivo, Legislativo, Judiciário e do Ministério Público da União.
8.	Em seu minudente voto, o eminente Ministro Substituto Augusto Sherman tece relevantes considerações em relação à situação objeto desta consulta.
9.	Sua Excelência comenta a respeito da garantia do servidor licenciado (sem remuneração e não optante pela manutenção da contribuição ao RPPS) , em caso de morte, de ser socorrido pelo "período de graça" do Regulamento do Regime Geral de Previdência Social (RGPS) , aplicável ao segurado que se desvincular do Regime Próprio de Previdência Social (RPPS) , nos termos do § 4º do art. 13 do regulamento aprovado pelo Decreto 3.048/1999. 
10.	Disserta também acerca da impossibilidade de reativação do vínculo com o RPPS por meio de recolhimento retroativo para fins de instituição do benefício da pensão por morte no caso em questão, embora entenda que a opção pela manutenção ou não do vínculo ativo não é irretratável e irrevogável, podendo ser exercida sucessivamente a cada recolhimento mensal da contribuição ao Plano de Seguridade Social do Servidor, de maneira que se torna uma situação jurídica a ser renovada mensalmente a cada recolhimento realizado. 
11.	E, por fim, discute a respeito da necessidade de uma escolha consciente e informada do servidor que opta por se licenciar sem contribuir com o RPPS, já que essa opção traz consequências jurídicas e efeitos econômicos, devendo haver uma ponderação pessoal do servidor afastado quanto à relação de risco x encargos x benefícios econômicos.
12.	Nesse sentido, apresenta, ao fim, uma brilhante proposta de recomendação, a qual acolho in totum, de que, por ocasião dos procedimentos de concessão de licenças do cargo efetivo, sem direito à remuneração, nas quais sejam aplicáveis as disposições dos §§ 2º, 3º e 4º do art. 183 da Lei 8.112/1990, os órgãos de recursos humanos dos três Poderes, assim como do Ministério Público da União, expressamente orientem os servidores acerca das consequências jurídicas da eventual opção pelo não recolhimento mensal da respectiva contribuição previdenciária, de modo a informar-lhes, expressamente, por ocasião do requerimento e do deferimento do pedido de licenciamento, acerca do teor dos referidos dispositivos, incluindo nessa orientação ciência da resposta a esta consulta, que possui caráter normativo, nos termos do art. 1º, § 2º, da Lei 8.443/1992.
	Assim, ao acolher as propostas dos eminentes ministros revisores, VOTO por que seja aprovado o acórdão que ora submeto a este Colegiado.
TCU, Sala das Sessões Ministro Luciano Brandão Alves de Souza, em 3 de junho de 2020.
AROLDO CEDRAZ 
Relator

Cuida-se de consulta formulada pelo então presidente do Superior Tribunal de Justiça (STJ) , Ministro Francisco Falcão, acerca dos seguintes quesitos:
a) a possibilidade de concessão de pensão por morte aos dependentes de servidor em gozo de licença sem remuneração não optante pela manutenção do vínculo com o Regime Próprio de Previdência dos Servidores Públicos Federais (RPPS) , inclusive na hipótese de o servidor já ter preenchido os requisitos necessários à aposentadoria; e
b) a legitimidade da cobrança de contribuição previdenciária sobre as faltas ao serviço descontadas da remuneração do servidor.
2.	A propósito, o eminente relator, Ministro Aroldo Cedraz, alinhando-se ao posicionamento externado pelo representante do Ministério Público nos autos, Procurador Marinus Eduardo de Vries Marsico, defende em seu voto que a resposta ao consulente seja dada nos seguintes termos:
"9.2.1. é possível conceder pensão por morte aos dependentes do servidor afastado ou licenciado sem remuneração, ainda que não tenha efetuado o recolhimento mensal da contribuição previdenciária ao Regime Próprio de Previdência dos Servidores Públicos Federais, nos termos do que dispõe o art. 183, §§ 2º e 3º, da Lei 8.112/1990, independentemente de já ter o servidor preenchido os requisitos para aposentadoria, não sendo dispensado, no entanto, o recolhimento retroativo das contribuições previdenciárias não pagas durante o período em que o vínculo permaneceu suspenso;
9.2.2. não é devido o recolhimento de contribuição previdenciária incidente sobre os valores dos descontos decorrentes de faltas ao serviço, nos termos do art. 29, § 4º, da Orientação Normativa MPS/SPPS 2/2009 (com redação dada pela Orientação Normativa MPS/SPPS 3/2009) , tampouco é possível a contagem das faltas injustificadas como tempo de contribuição para fins de aposentadoria e disponibilidade".
3.	Com as vênias de estilo, permito-me dissentir do relator no tocante ao primeiro quesito.
4.	No ponto, a dúvida do consulente decorre de possível conflito entre o art. 183, §§ 2º e 3º, da Lei 8.112/1990 e o art. 13 do Regulamento da Previdência Social (aprovado pelo Decreto 3.048/1999) , este em combinação com o art. 40, § 12, da Constituição Federal. Transcrevo os dispositivos:
	Lei 8.112/1990
"Art. 183.  A União manterá Plano de Seguridade Social para o servidor e sua família.
............................................................................................................................................
§ 2o O servidor afastado ou licenciado do cargo efetivo, sem direito à remuneração, inclusive para servir em organismo oficial internacional do qual o Brasil seja membro efetivo ou com o qual coopere, ainda que contribua para regime de previdência social no exterior, terá suspenso o seu vínculo com o regime do Plano de Seguridade Social do Servidor Público enquanto durar o afastamento ou a licença, não lhe assistindo, neste período, os benefícios do mencionado regime de previdência. 
§ 3o Será assegurada ao servidor licenciado ou afastado sem remuneração a manutenção da vinculação ao regime do Plano de Seguridade Social do Servidor Público, mediante o recolhimento mensal da respectiva contribuição, no mesmo percentual devido pelos servidores em atividade, incidente sobre a remuneração total do cargo a que faz jus no exercício de suas atribuições, computando-se, para esse efeito, inclusive, as vantagens pessoais.
§ 4o O recolhimento de que trata o § 3o deve ser efetuado até o segundo dia útil após a data do pagamento das remunerações dos servidores públicos, aplicando-se os procedimentos de cobrança e execução dos tributos federais quando não recolhidas na data de vencimento."
	Regulamento da Previdência Social (Decreto 3.048/1999) 
"Art. 13. Mantém a qualidade de segurado, independentemente de contribuições:
 (...) 
II - até doze meses após a cessação de benefício por incapacidade ou após a cessação das contribuições, o segurado que deixar de exercer atividade remunerada abrangida pela previdência social ou estiver suspenso ou licenciado sem remuneração;
 (...) 
§ 1º  O prazo do inciso II será prorrogado para até vinte e quatro meses, se o segurado já tiver pago mais de cento e vinte contribuições mensais sem interrupção que acarrete a perda da qualidade de segurado.
§ 2º  O prazo do inciso II ou do § 1º será acrescido de doze meses para o segurado desempregado, desde que comprovada essa situação por registro no órgão próprio do Ministério do Trabalho e Emprego.
§ 3º  Durante os prazos deste artigo, o segurado conserva todos os seus direitos perante a previdência social.
§ 4º  Aplica-se o disposto no inciso II do caput e no § 1º ao segurado que se desvincular de regime próprio de previdência social.
.........................................................................................................................................."
	Constituição Federal
	"Art. 40 (...) 
............................................................................................................................................
§ 12 - Além do disposto neste artigo, o regime de previdência dos servidores públicos titulares de cargo efetivo observará, no que couber, os requisitos e critérios fixados para o regime geral de previdência social."
5.	Em linha com o Parquet, argumenta o Ministro Aroldo Cedraz que a suspensão do vínculo do servidor com o regime próprio de previdência do funcionalismo, na hipótese de licença sem remuneração e sem contribuição, "não pode ser confundida com a extinção do vínculo entre o servidor e o serviço público"; a seu juízo, "a suspensão consiste em uma espécie de sobrestamento do vínculo previdenciário entre o servidor e o RPPS, não acarretando na extinção desse vínculo, mas apenas mitigando a prestação de direitos e obrigações entre as partes".
6.	Acrescenta que "nesse sentido é a jurisprudência pátria a respeito do tema", citando como precedentes no Supremo Tribunal Federal (STF) o RE 382.389 e o MS 27.955.
7.	Para o relator, a suspensão do vínculo com o Plano de Seguridade Social do Servidor (PSSS) não pode inibir o exercício de todos os benefícios previdenciários do regime, pois isso acabaria "impondo ao servidor em licença, com vínculo suspenso, o mesmo risco previdenciário a que está submetido o ex-servidor que pediu exoneração ou que foi demitido do serviço público". Ademais, prossegue, "o servidor com vínculo suspenso sequer poderia ser socorrido por filiação facultativa ao RGPS, em virtude da expressa vedação constitucional (art. 201, § 5º) , deixando o segurado em uma espécie de 'limbo' previdenciário".
8.	Conclui, assim, que:
"embora haja benefícios cujo fato gerador não enseje a cobertura pelo RPPS enquanto durar a suspensão do vínculo com o regime previdenciário, a exemplo do auxílio natalidade, salário família, licença remunerada para tratamento da saúde, há outros que se justificam, como é o caso da instituição de pensão por morte, por representar situação extrema de risco ao segurado e sua família. Esse entendimento segue a lógica de que o servidor com vínculo suspenso, tendo em vista a ausência de contribuições, não deve ter acesso a todos os benefícios do Plano de Seguridade."
9.	Nada obstante, preocupado com o equilíbrio financeiro e atuarial do sistema, Sua Excelência propugna que, falecendo o servidor licenciado, seus dependentes, antes de se habilitarem à pensão, sejam compelidos a proceder ao "ressarcimento do débito gerado relativo às contribuições correspondentes ao período de suspensão do vínculo", o que, segundo entende, "é autorizado pelo art. 183, § 4º, da Lei 8.112/1990".
10.	Pois bem, de plano, registro minha integral concordância com o eminente Ministro Aroldo Cedraz quando afirma que a suspensão do vínculo com o PSSS do servidor licenciado sem remuneração "não pode ser confundida com a extinção do vínculo entre o servidor e o serviço público". Com efeito, "serviço público" e "regime de previdência do funcionalismo" são conceitos distintos, de modo que o status do vínculo do servidor com um deles não se replica, necessariamente, no outro. 
11.	Ilustra bem o ponto a situação dos servidores ocupantes de cargos comissionados não detentores de cargo efetivo, os quais, a despeito de sua inequívoca vinculação ao "serviço público", não são em nenhuma medida vinculados ao PSSS, mas sim ao Regime Geral de Previdência, consoante estabelece o art. 1º da Lei 8.647/1993:
"Art. 1º O servidor público civil ocupante de cargo em comissão, sem vínculo efetivo com a União, Autarquias, inclusive em regime especial, e Fundações Públicas Federais, vincula-se obrigatoriamente ao Regime Geral de Previdência Social de que trata a Lei nº 8.213, de 24 de julho de 1991." 
12.	Feito o discrimen, devo anotar que os dois precedentes do STF citados pelo relator não trataram, propriamente, de regime previdenciário. Em ambos os casos, limitou-se a Corte Constitucional a afirmar - e isso em absoluta harmonia com vetusta jurisprudência também desta Casa - que a condição de licenciado sem remuneração não constitui excludente para a proibição de acumular cargos públicos estabelecida na Carta. Reproduzo a ementa do RE 382.389:
"CONSTITUCIONAL. ADMINISTRATIVO. CUMULAÇÃO DE PROVENTOS COM VENCIMENTOS. ART. 11 DA EC Nº 20/98. INAPLICABILIDADE. 1. As recorrentes pretendem continuar recebendo, cumulativamente, os proventos de aposentadoria com os vencimentos do cargo da ativa. Alegam que foram beneficiadas pela exceção criada no art. 11 da EC 20/98. 2. A EC 20/98 vedou a percepção simultânea de proventos de aposentadoria com a remuneração de cargo, emprego ou função pública, ressalvados os cargos acumuláveis na forma desta Constituição. Por outro lado, reconheceu o direito daqueles servidores aposentados que, até a data da promulgação dessa emenda, retornaram à atividade. 3. Não é o caso das recorrentes. Elas não ingressaram novamente no serviço público, mas ocuparam indevidamente dois cargos públicos em atividade. Embora não recebessem os vencimentos de um deles, pois gozaram de sucessivas licenças para tratar de interesse particular, tal circunstância não as torna beneficiárias da referida regra transitória. O gozo de licença não descaracteriza o vínculo jurídico do servidor com a Administração. 4. Recurso extraordinário conhecido e improvido."
13.	Atendo-me, pois, ao mérito da consulta, não vejo como possa esta Corte de Contas negar vigência ou reduzir a efetividade de norma legal de conteúdo, finalidade e alcance tão evidentes, como se verifica na espécie.
14.	De fato, o dispositivo estatutário é de clareza meridiana a respeito da questão suscitada pelo consulente: 
"Art. 183.  A União manterá Plano de Seguridade Social para o servidor e sua família.
............................................................................................................................................
§ 2o O servidor afastado ou licenciado do cargo efetivo, sem direito à remuneração, (...) terá suspenso o seu vínculo com o regime do Plano de Seguridade Social do Servidor Público enquanto durar o afastamento ou a licença, não lhe assistindo, neste período, os benefícios do mencionado regime de previdência. 
§ 3o Será assegurada ao servidor licenciado ou afastado sem remuneração a manutenção da vinculação ao regime do Plano de Seguridade Social do Servidor Público, mediante o recolhimento mensal da respectiva contribuição (...) ".
15.	Não fosse a literalidade da parte final do § 2º do artigo, o comando expresso no parágrafo seguinte, ao condicionar a manutenção do vínculo previdenciário ao recolhimento da respectiva contribuição, não deixa, a contrario sensu, margem para dúvida quanto aos efeitos da eventual opção do servidor pelo não recolhimento: a não manutenção de sua vinculação ao PSSS, ou, em outras palavras, a perda, ainda que temporária, da qualidade de segurado do regime próprio de previdência.
16.	Ora, os benefícios do PSSS são todos aqueles previstos no art. 185 do estatuto, a saber:
"Art. 185.  Os benefícios do Plano de Seguridade Social do servidor compreendem:
I - quanto ao servidor:
a)  aposentadoria;
b)  auxílio-natalidade;
c)  salário-família;
d)  licença para tratamento de saúde;
e)  licença à gestante, à adotante e licença-paternidade;
f)  licença por acidente em serviço;
g)  assistência à saúde;
h)  garantia de condições individuais e ambientais de trabalho satisfatórias;
II - quanto ao dependente:
a)  pensão vitalícia e temporária;
b)  auxílio-funeral;
c)  auxílio-reclusão;
d)  assistência à saúde."
17.	Nessas circunstâncias, eleger por critérios subjetivos benefícios que escapam do comando legal equivale, na prática, a legislar positivamente. Não se trata nem de declarar, por via transversa, a inconstitucionalidade da norma - prerrogativa que, diga-se de passagem, já escaparia à competência desta Corte, mormente em abstrato, como se dá em processos de consulta -, porquanto para isso se deveria simplesmente afastá-la do mundo jurídico, e não, como se intenta, aplicá-la de forma mitigada. Também não se trata de "interpretação conforme", porque o texto não oferece ao intérprete espaço para nenhuma construção exegética válida que lhe permita arbitrar os benefícios subsistentes.
18.	De outra parte, deve-se reconhecer que a lei já é consideravelmente benevolente com o servidor que se licencia, porquanto dele exige, para a conservação do vínculo com o PSSS, o pagamento de contribuição "no mesmo percentual devido pelos servidores em atividade" (§ 3º do art. 183) , ou seja, dispensando o recolhimento da "contribuição patronal", fixada em percentual equivalente ao dobro da contribuição do servidor ativo (art. 8º da Lei 10.887/2004) . Tal encargo - que, naturalmente, ainda subsiste - é assumido pelo Erário Federal, na forma prevista na ON MPS 2/2009:
Art. 35, § 2º - "Na omissão da lei quanto ao ônus pelo recolhimento da contribuição da parcela do ente federativo durante o período de afastamento ou licenciamento, o repasse à unidade gestora do RPPS do valor correspondente continuará sob a responsabilidade do ente".
19.	Afora isso, ao aludir a "suspensão" do vínculo, e não a "extinção", a norma assegura que, em sobrevindo seu restabelecimento, o termo inicial da filiação do servidor ao sistema seja tomado como a data de seu ingresso original no serviço público, circunstância que lhe permite, além do aproveitamento de carências já cumpridas anteriormente, a opção por eventuais regras de transição mais favoráveis previstas em possíveis reformas previdenciárias. Encontra-se aqui, a propósito, a distinção - reclamada pelo Ministério Público - entre a situação do servidor licenciado, com vínculo suspenso com o RPPS, e a do servidor exonerado ou demitido do serviço público.
20.	Para além desse tratamento já um tanto privilegiado, creio que seria mesmo desarrazoado ainda pretender repassar para o plano de seguridade do funcionalismo - altamente deficitário, lembre-se - o ônus decorrente de eventual infortúnio abrangido pelo risco previdenciário consciente e voluntariamente assumido pelo servidor.
21.	De toda sorte, não há que se falar, na espécie, em "limbo previdenciário", uma vez que o regulamento do RGPS expressamente prevê a extensão do chamado "período de graça" ao "segurado que se desvincular de regime próprio de previdência social" (§ 4º do art. 13, transcrito no item 4 deste voto) , precisamente a condição do servidor federal licenciado, sem contribuição, de seu cargo efetivo.
22.	Também não vislumbro fundamento jurídico idôneo para - a par de conferir, contra legem, pensão por morte aos dependentes de servidor com vínculo suspenso com o PSSS - imputar a esses mesmos dependentes, como forma de pretensa compensação, débito equivalente às contribuições previdenciárias não recolhidas pelo instituidor.
23.	A uma, porque não é, absolutamente, o caso de inadimplência: o servidor não efetua o recolhimento porque, na forma da lei, dele fica oficialmente dispensado, uma vez que voluntariamente assume, no período de afastamento, o risco previdenciário em sua integralidade.
24.	Segundo, porque a cobrança prevista no § 4º do art. 183 do estatuto dirige-se ao servidor que, na forma do § 3º, oportunamente opta pela manutenção do vínculo com o PSSS, de modo que, nesse caso, o pagamento da contribuição torna-se obrigação, e o não pagamento, dívida. Não se trata, pois, da hipótese suscitada na consulta. Para que não fiquem dúvidas, reproduzo, mais uma vez, os dois dispositivos:
Art. 183, § 3º - "Será assegurada ao servidor licenciado ou afastado sem remuneração a manutenção da vinculação ao regime do Plano de Seguridade Social do Servidor Público, mediante o recolhimento mensal da respectiva contribuição (...) ".
Art. 183, § 4º - "O recolhimento de que trata o § 3o deve ser efetuado até o segundo dia útil após a data do pagamento das remunerações dos servidores públicos, aplicando-se os procedimentos de cobrança e execução dos tributos federais quando não recolhidas na data de vencimento."
25.	Por fim, entendo que admitir a transferência para a sociedade do risco espontaneamente assumido pelo servidor, na hipótese de que se cuida, constituiria inegável estímulo para afastamentos sem contribuição, hoje uma prática pouco comum. Aqui, lembro que há no serviço público um grande contingente de servidores que já cumpriu o requisito de tempo de serviço exigido na legislação para a inativação voluntária, apenas aguardando o implemento do requisito de idade. Esses servidores, naturalmente, ganhariam um incentivo adicional para, em caso de licença sem vencimentos, não recolherem sua contribuição previdenciária se os principais riscos por eles assumidos com uma tal decisão (invalidez, morte) simplesmente desaparecessem.
26.	Sem embargo, considero que é, sim, devido o pagamento de pensão aos dependentes do servidor licenciado, sem recolhimento de contribuição previdenciária, nos casos em que o instituidor já tenha satisfeito todos os requisitos exigíveis para a aposentação voluntária integral.
27.	É que, nos exatos termos do § 3º do art. 183 da Lei 8.112, a manutenção da vinculação ao PSSS é assegurada com o "recolhimento mensal da respectiva contribuição". Essa "respectiva contribuição", obviamente, não é outra senão aquela a que o servidor estaria obrigado se permanecesse em exercício. Ocorre que, pelo atual ordenamento, em se tratando de servidor que já tenha preenchido os requisitos para a inativação voluntária integral, o pagamento da contribuição previdenciária enseja a percepção de abono de permanência no mesmo valor (cf. art. 40, § 19, da Constituição Federal e arts. 2º, § 5º, e 3º, § 1º, da Emenda 41/2003) ; assim, em última análise, não há mais, da parte do servidor nessas condições, aporte de recursos próprios para o custeio do sistema previdenciário.
28.	Destarte, tenho por forçoso concluir que a exceção prevista no § 3º do art. 183 do estatuto alcança, necessariamente, o servidor que já tenha completado as exigências para inativação voluntária.
29.	Diante do exposto, rogando vênias, mais uma vez, por dissentir parcialmente do nobre relator, voto no sentido de que este Colegiado adote a deliberação que ora submeto à sua apreciação:
9.1. conhecer da presente consulta, por atender aos requisitos fixados no art. 264 do Regimento Interno deste Tribunal;
9.2. responder ao consulente que:
9.2.1. nos termos do que dispõe o art. 183, §§ 2º e 3º, da Lei 8.112/1990, o servidor afastado ou licenciado de seu cargo efetivo sem remuneração, não optante pela manutenção do vínculo com o Plano de Seguridade Social do Servidor, não faz jus, assim como seus dependentes, aos benefícios do aludido regime previdenciário, inclusive a pensão por morte, salvo se beneficiário da vantagem prevista no art. 40, § 19, da Constituição Federal e nos arts. 2º, § 5º, e 3º, § 1º, da Emenda Constitucional 41/2003 (abono de permanência) ;
9.2.2. não é devido o recolhimento de contribuição previdenciária incidente sobre os valores dos descontos decorrentes de faltas ao serviço, nos termos do art. 29, § 4º, da Orientação Normativa MPS/SPPS 2/2009 (com redação dada pela Orientação Normativa MPS/SPPS 3/2009) , tampouco é possível a contagem das faltas injustificadas como tempo de contribuição para fins de aposentadoria e disponibilidade;
9.3. autorizar o arquivamento do processo.
	TCU, Sala das Sessões Ministro Luciano Brandão Alves de Souza, em 21 de agosto de 2019.
BENJAMIN ZYMLER 
Ministro
Na Sessão Plenária do dia 16/10/2019, solicitei vistas destes autos, com fundamento no art. 119 do Regimento Interno/TCU, objetivando aprofundar-me no exame da matéria, notadamente, diante da divergência entre os pareceres, inaugurada pelo pronunciamento do representante do Ministério Público neste feito, o qual foi primeiramente acolhido pelo Relator, o Ministro Aroldo Cedraz, na primeira vez que trouxe a matéria a exame deste Tribunal.
Como visto, após voto revisor apresentado pelo eminente Ministro Benjamin Zymler, Sua Excelência alterou o posicionamento inicialmente declinado, vindo a acolher o entendimento do revisor de que "nos termos do que dispõe o art. 183, §§ 2º e 3º, da Lei 8.112/1992, o servidor afastado ou licenciado de seu cargo efetivo sem remuneração, não optante pela manutenção do vínculo com o Plano de Seguridade Social do Servidor, não faz jus, assim como seus dependentes, aos benefícios do aludido regime previdenciário, inclusive a pensão por morte, salvo se beneficiário da vantagem prevista no art. 40, § 19, da Constituição Federal e nos arts. 2º, § 5º, e 3º, § 1º, da Emenda Constitucional 41/2003 (abono de permanência) .
A resposta assim ventilada foi lastreada no entendimento acerca dos seguintes dispositivos da Lei 8.112/1990:
"Art. 183.  A União manterá Plano de Seguridade Social para o servidor e sua família.
 (...) 
 § 2o O servidor afastado ou licenciado do cargo efetivo, sem direito à remuneração, inclusive para servir em organismo oficial internacional do qual o Brasil seja membro efetivo ou com o qual coopere, ainda que contribua para regime de previdência social no exterior, terá suspenso o seu vínculo com o regime do Plano de Seguridade Social do Servidor Público enquanto durar o afastamento ou a licença, não lhes assistindo, neste período, os benefícios do mencionado regime de previdência.  (Incluído pela Lei nº 10.667, de 14.5.2003) 
§ 3o Será assegurada ao servidor licenciado ou afastado sem remuneração a manutenção da vinculação ao regime do Plano de Seguridade Social do Servidor Público, mediante o recolhimento mensal da respectiva contribuição, no mesmo percentual devido pelos servidores em atividade, incidente sobre a remuneração total do cargo a que faz jus no exercício de suas atribuições, computando-se, para esse efeito, inclusive, as vantagens pessoais.       (Incluído pela Lei nº 10.667, de 14.5.2003) 
§ 4o O recolhimento de que trata o § 3o deve ser efetuado até o segundo dia útil após a data do pagamento das remunerações dos servidores públicos, aplicando-se os procedimentos de cobrança e execução dos tributos federais quando não recolhidas na data de vencimento.   (Incluído pela Lei nº 10.667, de 14.5.2003) 
A respeito, preocupou-me a situação jurídica e econômica dos familiares do servidor falecido durante o gozo de tal licença, haja vista que nos termos do art. 184 da referida Lei o Plano de Seguridade Social visa a dar cobertura aos riscos a que estão sujeitos o servidor e sua família, sendo a morte o pior evento relacionado a tais riscos.
I - Da inexistência de "limbo previdenciário":
garantia de ser assistido pelo RGPS
Numa primeira análise, à luz do pronunciamento do representante do MPTCU, estava inclinado ao entendimento de que o reconhecimento da impossibilidade de instituição de pensão em relação ao servidor não optante pela vinculação ativa ao Plano de Seguridade Social do Servidor  (PSSS) , ainda que não cessado o vínculo jurídico com a Administração Pública durante o período de afastamento ou licença, resultaria em uma situação na qual os familiares do servidor falecido seriam desprovidos da proteção social advinda do sistema previdenciário, mesmo após muitos anos de contribuição daquele servidor. Isso porque, em uma primeira leitura, conquanto o servidor estivesse com vínculo suspenso para com o PSSS, sequer poderia filiar-se ao Regime Geral como contribuinte facultativo, enquanto licenciado, de modo que se estaria diante de verdadeiro "limbo previdenciário", ante a vedação expressa no art. 201, § 5º, da Constituição Federal:
"§ 5º É vedada a filiação ao regime geral de previdência social, na qualidade de segurado facultativo, de pessoa participante de regime próprio de previdência. (Redação dada pela Emenda Constitucional nº 20, de 1998) "
Ocorre que ao estudar mais detidamente o voto proferido pelo Ministro Benjamin Zymler, pude perceber que de fato resta mitigada a possibilidade de "limbo previdenciário", uma vez que o Regulamento do Regime Geral de Previdência Social (RGPS) expressamente prevê o "período de graça" ao segurado que se desvincular do Regime Próprio de Previdência Social (RPPS) , nos termos do § 4º do art. 13 do regulamento aprovado pelo Decreto 3.048/1999:
"Da Manutenção e da Perda da Qualidade de Segurado
Art. 13. Mantém a qualidade de segurado, independentemente de contribuições:
 (...) 
II - até doze meses após a cessação de benefício por incapacidade ou após a cessação das contribuições, o segurado que deixar de exercer atividade remunerada abrangida pela previdência social ou estiver suspenso ou licenciado sem remuneração;
 (...) 
§ 1º  O prazo do inciso II será prorrogado para até vinte e quatro meses, se o segurado já tiver pago mais de cento e vinte contribuições mensais sem interrupção que acarrete a perda da qualidade de segurado.
 (...) 
§ 3º  Durante os prazos deste artigo, o segurado conserva todos os seus direitos perante a previdência social.
§ 4º  Aplica-se o disposto no inciso II do caput e no § 1º ao segurado que se desvincular de regime próprio de previdência social.  (Incluído pelo Decreto nº 3.265, de 1999) "  (grifei) 
 (...) "
Em princípio, portanto, o servidor, que por ato voluntário, vier optar por não efetuar os recolhimentos ao RPPS, e, em decorrência, vier a ter suspenso seu vínculo com o PSSS, passa, em caso do evento morte, a figurar-se na situação descrita nesse dispositivo do regulamento, uma vez que o vínculo com o serviço público e com o PSSS passa imediatamente da condição de suspensão para a condição de extinção ou cessação, com a morte do servidor licenciado, que se desvincula do Regime Próprio de Previdência Social.
De fato, como consignado no parecer do d. Procurador, "se a condição de segurado é adquirida pela vinculação ao serviço público por meio da investidura (posse) em cargo efetivo ou exercício de função pública de caráter permanente, então é a perda do cargo ou da função pública o que acarreta a perda da qualidade de segurado. (...) a perda da qualidade de segurado ocorre apenas com a extinção do vínculo entre o servidor e o serviço público, o que pode ocorrer nas seguintes hipóteses: falecimento do servidor, exoneração, demissão ou cassação de aposentadoria".
 Nessa situação objeto da consulta, portanto, parece-me que há de fato a perda da qualidade de segurado do PSSS, em razão da extinção do vínculo entre o servidor e o serviço público. E não é possível o acesso dos familiares aos benefícios do referido plano porque a extinção ocorrera em período de suspensão do vínculo com o PSSS. Mas não perde, imediatamente, a qualidade de segurado do sistema previdenciário, haja vista que o Regulamento do Regime Geral de Previdência Social lhe socorre ao dispor que o "período de graça" se estende àquele que se desvincular de regime próprio de previdência social, nos termos do art. 13, § 4º, do referido Regulamento aprovado pelo Decreto 3.048/1999, com redação dada pelo Decreto 3.265/1999.
É de se ressaltar, todavia, que a proteção social conferida aos familiares assistidos nessa condição, poderia não ser plena em caso de interpretações equivocadas dessas disposições, haja vista que os "períodos de graça" se referem a prazos de doze a vinte e quatro meses após a cessação das contribuições, ao passo que a licença concedida na forma do art. 91 da Lei 8.112/1990, por exemplo, pode ser deferida por até três anos consecutivos.
Nesse caso, portanto, haveria severo risco ao servidor, a partir do segundo ou do terceiro ano da licença. Exemplifico: digamos que um servidor tenha iniciado período de licença para trato de assuntos particulares de três anos, sem contribuição para o PSSS. Depois de dois anos e meio vem a falecer. Nesse caso, numa interpretação literal do dispositivo, teria ficado mais de dois anos sem o recolhimento previdenciário, não incidindo no período de graça concedido pelo inciso II do art. 13 do Regulamento. Uma vez que não manteve o vínculo ativo com o PSSS também, haja vista o não recolhimento das contribuições, teríamos uma situação em que não seria assistido por nenhum dos dois sistemas previdenciários. Uma interpretação meramente literal dos dispositivos, portanto, conduziria a uma situação de verdadeiro "limbo previdenciário" nesse período a descoberto.
Para evitar tal anomalia no emprego das normas de Direito Público e Direito Previdenciário aplicáveis a essa sui generis situação, ressalto a importância de uma correta conjugação hermenêutica das disposições previdenciárias entre o RPPS e o RGPS. Isso porque o Direito Previdenciário deve ser interpretado à luz da proteção social dos trabalhadores e dependentes e, como parte do Sistema de Seguridade Social, compreende normas que visam atender aos princípios sociais fundamentais como o da dignidade da pessoa humana (art. 1º, inciso III, da CF) .
Como sabido, o servidor que tem o vínculo suspenso está impedido de efetuar recolhimento espontâneo ao RGPS ao completar o período de doze ou vinte e quatro meses de licenciamento sem contribuição e assim está impedido de evitar que, no curso da licença, provoque a interrupção da contagem de tal prazo mediante simples recolhimento de contribuição para o RGPS[footnoteRef:2]. Isso porque o art. 201, § 5º, da Constituição Federal lhe veda a filiação ao RGPS como segurado facultativo. [2:  A Lei 8.213, ao dispor no art. 15 sobre as situações em que são mantidas a qualidade de segurado, independentemente de contribuições, fixou o limite temporal para recolhimento de contribuição de modo a interromper a contagem de prazo do período de graça: "Art. 15 (...) § 4º A perda da qualidade de segurado ocorrerá no dia seguinte ao do término do prazo fixado no Plano de Custeio da Seguridade Social para recolhimento da contribuição referente ao mês imediatamente posterior ao do final dos prazos fixados neste artigo e seus parágrafos."] 
Na hipótese, penso que a interpretação adequada do dispositivo, para não se admitir a existência do "limbo previdenciário", é de que a contagem do período de graça do RGPS ao ex-servidor, desligado por morte enquanto gozava licença sem remuneração, e ainda durante o vínculo com o Serviço Público (período de suspensão da vinculação ao PSSS) , se dá apenas a partir da sua desvinculação do regime próprio de previdência social, referida no § 4º do art. 13 do Regulamento aprovado pelo Decreto 3.048/1999. 
Tal interpretação é a mais adequada, uma vez que o servidor que se desliga voluntariamente do serviço público (pedido de exoneração) ou que é demitido ou que tenha sua aposentadoria cassada, mantém, a teor do regulamento, a qualidade de segurado a partir do momento de sua desvinculação, contando, a partir daí, com uma carência em relação aos recolhimentos, que decorrem justamente de seu desligamento da atividade remuneratória no serviço público. Obviamente que enquanto servidor, antes do desligamento, não poderia deixar de recolher os valores previdenciários, os quais são obrigatórios, assim como a filiação ao RPPS. Pensar diferente conduziria a uma situação verdadeiramente mais benéfica ao servidor demitido ou exonerado do que aquele que apenas teve suspenso o vínculo com o PSSS e, por um infortúnio nesse período de suspensão, veio a perder definitivamente tal vínculo em razão do evento morte.
Assim, resta evidente que a melhor interpretação é a de que é após a desvinculação do regime próprio que o ex-servidor passa a contar com o período de graça aplicado ao RGPS. A partir dessa desvinculação possui ele proteção do sistema previdenciário, mesmo não efetuando recolhimentos, até o prazo ditado pelo art. 13 daquele Regulamento, pois de acordo com o art. 13, § 4º, do Decreto 3.048/1999, o início da contagem dos prazos previstos no inciso II e § 1º do mesmo artigo ocorre com a desvinculação do servidor do Plano de Seguridade Social do Servidor, e, portanto, não coincide com o início da licença sem remuneração, uma vez que, nesse caso, ocorre tão somente a suspensão do vínculo com o PSSS.
Havendo a desvinculação do servidor falecido no gozo da licença sem remuneração, enquanto suspenso o vínculo com o PSSS, seus dependentes deverão ser assistidos pelo RGPS. 
Então, concluo que os familiares do servidor optante pela suspensão do vínculo têm a proteção social do RGPS, de sorte que, com o seu falecimento, torna-se possível a aplicação do período de graça para a qualidade de segurado do RGPS, passando a ser instituidor de pensão segundo as regras daquele sistema, devendo, nesse caso, pleitear o benefício do Regime Geral, tendo em vista esse dispositivo, o art. 74 da Lei 8.213/1991 (que trata da pensão por morte dos dependentes do segurado) e o que prevê o art. art. 94 da Lei 8.213/1991 (com a redação dada pela Lei 9711/1998, que decorre das mudanças havidas com a EC 20/1998) , segundo o qual "para efeito dos benefícios previstos no Regime Geral de Previdência Social ou no serviço público é assegurada a contagem recíproca do tempo de contribuição na atividade privada, rural e urbana, e do tempo de contribuição ou de serviço na administração pública, hipótese em que os diferentes sistemas de previdência social se compensarão financeiramente". 
II - Impossibilidade de reativação do vínculo com o PSSS 
de forma retroativa para fins de instituição de pensão por morte
Quanto à possibilidade de "reativação do vínculo para fins de instituição da pensão", como defendido no parecer do representante do Ministério Público, mediante recolhimento retroativo, o qual possui um caráter indenizatório, vez que recolhido a destempo, chego também à conclusão de que não é possível, à luz das normas e orientações complementares emanadas pela Receita Federal do Brasil (RFB) acerca do tema.
Veja-se que a Instrução Normativa 1.332/2013 da Receita Federal, que estabelece normas relativas à Contribuição para o Plano de Seguridade Social do Servidor, de que trata a Lei 10.887/2004, prevê a hipótese de recolhimento retroativo para algumas licenças e afastamentos, mas não para aquela hipótese objeto da presente consulta, ao dispor que:
"Seção II
Das Licenças e dos Afastamentos
 (...) 
Art. 18. Nas hipóteses previstas nos arts. 13 a 15, não havendo recolhimento da contribuição pelo servidor, este deverá indenizar o regime para fins de averbação do tempo de contribuição correspondente, com vistas ao gozo dos benefícios de aposentadoria e pensão."
  
Os arts. 13 a 15 referem-se a licenças e afastamentos para exercício de mandato eletivo (art. 13) , para exercício de mandato classista (art. 14) , para estudo ou missão no exterior e para participação em programa de formação (art. 15) . Pela leitura do referido normativo, percebe-se que a hipótese de indenização do regime (ou recolhimentos retroativos) não abrangeu, propositadamente, as licenças ou afastamentos sem remuneração, previstos no art. 16, para cuja manutenção da vinculação exige-se o recolhimento mensal da respectiva contribuição:
"Subseção VDas Licenças para Acompanhar Cônjuge, para Tratar de Interesses Particulares, Incentivada, por Motivo de Doença de Pessoa da Família e em Razão de Prisão
Art. 16. Será assegurada ao servidor licenciado ou afastado sem remuneração a manutenção da vinculação ao Plano de Seguridade Social do Servidor (PSS) , mediante o recolhimento mensal da respectiva contribuição, no mesmo percentual devido pelos servidores em atividade, nas seguintes hipóteses:
I - para acompanhar cônjuge, também servidor público civil ou militar, de qualquer dos Poderes da União, dos Estados, do Distrito Federal ou dos Municípios, que foi deslocado no interesse da Administração;
II - para tratar de interesses particulares;
III - em razão de licença incentivada;
IV - por motivo de doença em pessoa da família sem percepção de remuneração; e
V - em razão de prisão.
§ 1º A opção pela manutenção do vínculo ao PSS ocorrerá mensalmente, por meio do recolhimento da CPSS, que deverá ser feito até o 2º (segundo) dia útil depois da data do pagamento das remunerações dos servidores ocupantes do cargo correspondente ao do servidor afastado.
§ 2º A contribuição da União ou de suas autarquias e fundações deverá ser recolhida até o 10º (décimo) dia útil do mês posterior ao que o órgão receber as informações relativas ao recolhimento das contribuições do servidor.
§ 3º O servidor deverá comprovar à unidade de recursos humanos do órgão de lotação os recolhimentos efetuados na forma deste artigo, até o dia 15 do mês subsequente ao do pagamento." (grifei) 
A esse respeito, convém transcrever os esclarecimentos constantes do Parecer Normativo Cosit nº 1, de 18 de abril de 2016, da Receita Federal:
"47. Os casos dos artigos 13 a 15 da citada instrução normativa tratam das seguintes hipóteses: afastamento para exercício de mandato eletivo; licença para exercício de mandato classista; afastamento para estudo ou missão no exterior e para participação em programa de treinamento ou para servir em organismo internacional de que o Brasil participe ou com o qual coopere.
48. São casos de afastamento em que, mesmo quando não há pagamento de remuneração pelo órgão ao qual o servidor é vinculado, a lei garante a contagem do tempo respectivo como de efetivo exercício, o que assegura ao servidor afastado todos os direitos decorrentes de seu vínculo com a Administração Pública Federal - art. 102 da Lei nº  8.112, de 1990:
'Art. 102. Além das ausências ao serviço previstas no art. 97, são considerados como de efetivo exercício os afastamentos em virtude de:
[...]
IV - participação em programa de treinamento regularmente instituído ou em programa de pós-graduação stricto sensu no País, conforme dispuser o regulamento; (Redação dada pela Lei nº  11.907, de 2009) 
V - desempenho de mandato eletivo federal, estadual, municipal ou do Distrito Federal, exceto para promoção por merecimento;
[¿]
VII - missão ou estudo no exterior, quando autorizado o afastamento, conforme dispuser o regulamento; (Redação dada pela Lei nº  9.527, de 10.12.97) 
VIII - licença:
[¿]
c) para o desempenho de mandato classista ou participação de gerência ou administração em sociedade cooperativa constituída por servidores para prestar serviços a seus membros, exceto para efeito de promoção por merecimento; (Redação dada pela Lei nº  11.094, de 2005) 
[...]
XI - afastamento para servir em organismo internacional de que o Brasil participe ou com o qual coopere. (Incluído pela Lei nº  9.527, de 10.12.97) '
49. Porém, a Emenda Constitucional nº  20, de 15 de dezembro de 1998, estabeleceu caráter contributivo ao regime de previdência dos servidores titulares de cargos efetivos dos Estados, do DF e dos Municípios (incluídas suas autarquias e fundações) , bem como determinou que a lei não poderá estabelecer qualquer forma de contagem de tempo de contribuição fictício - art. 40, caput e § 10 da CRFB/88.
50. Diante da alteração constitucional, para dar efetividade ao art. 102 da Lei nº  8.112, de 1990, a fim de que seja assegurada a contagem do tempo como de efetivo exercício, para fins de benefícios previdenciários, é necessário o pagamento de valores equivalentes à contribuição respectiva.
51. Daí porque o art. 18 da IN RFB nº  1.332, de 2013, dispõe que, nas hipóteses dos arts. 13 a 15, não havendo recolhimento da contribuição pelo servidor, este deverá indenizar o regime para fins de averbação do tempo de contribuição correspondente, com vistas ao gozo dos benefícios de aposentadoria e pensão, devendo tal indenização ser calculada com base nos mesmos acréscimos estabelecidos para as contribuições pagas em atraso (art. 17 da Instrução Normativa nº  1.332, de 2013) .
52. Já o pagamento para o PSS nas hipóteses de licenças e afastamentos descritos no art. 16 da IN RFB nº  1.332, de 2013, referem-se a uma faculdade oferecida pela legislação - art. 183 da Lei nº  8.112, de 1990 - para fins de manutenção do vínculo com o Plano de Seguridade Social do Servidor (PSS) , por meio do recolhimento da contribuição respectiva até o 2º  (segundo) dia útil depois da data do pagamento das remunerações dos servidores ocupantes do cargo correspondente ao do servidor afastado:
 (...) 
53. Os casos descritos no art. 16 da IN RFB nº  1.332, de 2013, são situações às quais a Lei nº  8.112, de 1990, não concedeu o direito de contagem do tempo de afastamento como de efetivo exercício, como fez para os casos dos arts. 13 a 15 da citada IN (e que, após EC nº  20 e 41, somente com o pagamento da contribuição respectiva poderá tal tempo ser considerado para fins de concessão de aposentadoria) , todavia, resta ao servidor a faculdade de manutenção do vínculo com o PSS mediante recolhimento da contribuição.
54. Assim, atualmente, sejam os casos dos arts. 13 a 15 da IN RFB 1.332, de 2013, sejam os casos descritos no art. 16, sendo o afastamento ou licença sem remuneração, há possibilidade de manutenção do vínculo com o PSS, nos termos do art. 183 da Lei nº  8.112, de 1990, desde que haja a efetiva contribuição, de modo a respeitar o caráter contributivo." (destaquei) 
Vale destacar que se houvesse possibilidade de recolhimento retroativo dos valores a título de indenização ao regime para fins de instituição de pensão por morte, haveria a União que também proceder a recolhimentos retroativos da cota patronal (art. 16, § 2º, da IN/RFB 1.332/2013) correspondente ao dobro da contribuição do servidor (art. 6º da IN/RFB 1.332/2013) , o que não parece nem um pouco razoável quando o servidor o faz a destempo (normalmente com o objetivo de usufruir de algum benefício do PSSS que não lhe foi garantido em razão de sua escolha inicial) , salvo na hipótese tratada nesse parecer a respeito dos arts. 13 a 15 da Instrução Normativa, porque são situações em que a lei determina a contagem do tempo licenciado como de efetivo exercício. E isso não ocorre, por exemplo, no caso de licença para tratar de assuntos particulares.
Perceba-se, de outro lado, que a opção pela manutenção do vínculo ao PSSS ocorrerá mensalmente, por meio do recolhimento da CPSS, conforme o disposto no art. 183, § 3º, da Lei 8.112/1990 c/c o art. 16, § 1º, da IN/RFB 1.332/2013. A opção pelo recolhimento ou não, pela manutenção do vínculo ou não, me parece ser exercida sucessivamente, a cada recolhimento mensal, de modo que não é, no curso da licença, opção irretratável e irrevogável, mas sim uma situação jurídica que se renova a cada pagamento realizado. Havendo recolhimento em atraso, por parte do servidor, esse também se sujeitará ao risco de não cobertura do PSSS, uma vez que o não recolhimento leva à suspensão temporária do vínculo com o PSSS, até a regularização do pagamento. E, durante o período de suspensão, ocorrendo o evento morte, ficarão desassistidos no âmbito do PSSS os dependentes, remetendo-os à assistência por parte do RGPS. 
Haverá hipóteses, portanto, em que, na ausência do recolhimento, o vínculo torna-se suspenso, reativando-se a partir de cada novo recolhimento (inclusive em atraso, conforme o disposto no art. 183, § 4º, da Lei 8.112/1990, lembrando que o atraso pode-se dar ainda e até mesmo no próprio mês em que foi devido ao recolhimento, bastando que ultrapasse a data prevista na lei para tal) . Isso se dá, a meu ver, a teor do § 1º do art. 16 da IN 1.332/2013, que dispõe que a manutenção do vínculo ao PSS ocorrerá mensalmente, por meio do recolhimento da CPSS e a teor do próprio § 3º do art. 183 da Lei 8.112/1990, que remete a recolhimentos mensais. A propósito, veja-se a orientação constante do Parecer Normativo Cosit/RFB nº 1/2016:
"56. Ou seja, nos afastamentos sem vencimentos, é facultado ao servidor recolher a contribuição em atraso, com a incidência dos acréscimos descritos no art. 7º da IN RFB nº  1.332, de 2013, referentes a juros de mora e a multa de mora.
57. Sendo um direito de opção do servidor pela manutenção do vínculo, falta a tal pagamento a compulsoriedade necessária para a sua caracterização como tributo, nos termos do art. 3º da Lei nº  5.172, de 25 de outubro de 1966 - Código Tributário Nacional:
'Art. 3º Tributo é toda prestação pecuniária compulsória, em moeda ou cujo valor nela se possa exprimir, que não constitua sanção de ato ilícito, instituída em lei e cobrada mediante atividade administrativa plenamente vinculada.'
58. Os pagamentos efetuados com base no art. 183 da Lei nº  8.112, de 1990, não equivalem a uma relação jurídica eminentemente tributária - além de não ser compulsório, não há atividade administrativa vinculada por parte da Administração, uma vez que esta depende da manifestação de vontade do servidor para que haja o pagamento. Por outro lado, não existe também o fato gerador da contribuição, que é o recebimento da remuneração.
59. Não havendo natureza tributária, o termo 'contribuição' disposto no art. 183 da Lei nº  8.112, de 1990, deve ser entendido como um valor a ser pago para fins de manutenção da qualidade de segurado do PSS, e não como contribuição espécie de tributo.
60. Resumindo, nos afastamentos ou licenças sem remuneração, pode o servidor manter o vínculo com o PSS mediante o recolhimento mensal da respectiva contribuição até o segundo dia útil depois da data do pagamento das remunerações dos servidores ocupantes do cargo correspondente ao do servidor afastado.
61. Se o servidor não efetuar o pagamento dentro do prazo acima, poderão ser recolhidos os valores em atraso, porém, com a incidência dos acréscimos cabíveis - multa de mora e juros de mora. Não se aplica à espécie o instituto da denúncia espontânea, prevista no art. 138 do Código Tributário Nacional - CTN, por falta de previsão legal, já que não se trata de pagamento de crédito tributário, nem o instituto da decadência, prevista no art. 173 do CTN." (grifei) 
Entretanto, penso que uma eventual reativação decorrente de pagamento em atraso naturalmente ocorre por iniciativa do próprio servidor, e há, nesse caso, clara distinção entre o que é recolhimento retroativo e o que é recolhimento em atraso, conforme a norma da RFB. No tocante ao servidor, se optou por não fazer o recolhimento desde o início do gozo, incorre no risco da suspensão da vinculação. Se não recolhe os valores na data prevista, também incorre no mesmo risco, caso haja o falecimento, porquanto a manutenção da vinculação ao PSSS se dá mediante o recolhimento mensal. Se ele falece, sem efetuar os recolhimentos, deve-se entender que sua última opção foi por não manter o vínculo. Afinal, optar exige ato de vontade, uma manifestação, uma escolha, que obviamente não pode ser exercida post mortem. Um familiar, um dependente, não pode exercer essa opção em lugar do servidor falecido. Para usufruir dos benefícios do PSSS a lei impôs ao servidor um encargo, uma responsabilidade pelo recolhimento mensal (§ 3º) , restando claro que o vínculo seria mantido mediante o recolhimento mensal da respectiva contribuição, e trouxe a regra da suspensão do vínculo precedentemente a essa faculdade (§ 2º) .
Penso que o desenho jurídico para o gozo dos afastamentos e licenças sem remuneração, dentre os quais ocorre com maior frequência a licença para o trato de interesses particulares, referida no art. 91 da Lei 8.112/1990, e cerne da presente consulta, está claramente evidenciado nessas considerações e nas disposições legais e normativas mencionadas.
III - Da tentativa legal de conferir a desejada proteção do PSSS 
a todos os servidores licenciados: MP 689/2015
Ressalto, ainda, e em reforço ao entendimento aqui consignado, a ocorrência de outra situação jurídica relevante e não ventilada pelos eminentes ministros que me precederam no exame da matéria, a reforçar todo esse raciocínio: o Poder Executivo Federal, diante da situação evidenciada, almejou em dado momento fazer alterações no texto vigente do art. 183 da Lei 8.112/1990, de modo a expressamente conferir maior proteção ao servidor público federal afastado (eliminando os riscos de não cobertura do PSSS, mas também impondo os encargos correspondentes) , bem como de modo a resolver a questão relativa às contribuições vertidas pelo servidor para o sistema sem compensar a despesas relativas à cota patronal, a que ainda estaria sujeita a União e demais entes federados aderentes àquela Lei, no caso de afastamento daquele ao serviço.
Sobre esse último ponto, Sua Excelência, o Ministro Benjamin Zymler, havia destacado no voto revisor proferido que "18. De outra parte, deve-se reconhecer que a lei já é consideravelmente benevolente com o servidor que se licencia, porquanto dele exige, para a conservação do vínculo com o PSSS, o pagamento de contribuição 'no mesmo percentual devido pelos servidores em atividade' (§ 3º do art. 183) , ou seja, dispensando o recolhimento da 'contribuição patronal', fixada em percentual equivalente ao dobro da contribuição do servidor ativo (art. 8º da Lei 10.887/2004) . Tal encargo - que, naturalmente, ainda subsiste - é assumido pelo Erário Federal, na forma prevista na ON MPS 2/2009: Art. 35, § 2º - 'Na omissão da lei quanto ao ônus pelo recolhimento da contribuição da parcela do ente federativo durante o período de afastamento ou licenciamento, o repasse à unidade gestora do RPPS do valor correspondente continuará sob a responsabilidade do ente".
Com efeito, buscando resolver as duas situações, o Poder Executivo Federal chegou a editar, em 31 de agosto de 2015, a Medida Provisória nº 689 (MP 689/2015) . A MP, ao mesmo tempo em que revogava o disposto no § 2º do art. 183 da Lei 8.112/1990, conferia a seguinte nova redação ao § 3º daquele dispositivo legal:
"§ 3º Será assegurada ao servidor licenciado ou afastado sem remuneração a manutenção da vinculação ao regime do Plano de Seguridade Social do Servidor Público, mediante o recolhimento mensal da contribuição própria, no mesmo percentual devido pelos servidores em atividade, acrescida do valor equivalente à contribuição da União, suas autarquias ou fundações, incidente sobre a remuneração total do cargo a que faz jus no exercício de suas atribuições, computando-se, para esse efeito, inclusive, as vantagens pessoais."
 
A Exposição de Motivos n° 128/MP, que seguiu acompanhada da referida MP, bem explicitou a necessidade de maior proteção ao servidor pela manutenção de vinculação obrigatória, e não a facultativa vigente.
Ao debruçar-me sobre a matéria, veio-me a percepção de que a medida provisória editada e sua justificação tornava ainda mais cristalino o posicionamento defendido no voto produzido pelo Ministro-Revisor Benjamin Zymler acerca da separação atualmente existente, nos termos dos dispositivos mencionados (§§ 2º e 3º, do art. 183 da Lei 8.112/1990) , entre a manutenção e a suspensão voluntárias do vínculo para com o PSSS, na linha inclusive do que produziu a Sefip. 
Caso o entendimento fosse de que em ambas as situações o vínculo, seja ativo ou em caráter de suspensão, ensejaria acesso aos benefícios do Plano de Seguridade Social, em especial, ao benefício previdenciário da pensão por morte do RPPS, diferindo-se apenas quanto ao momento do recolhimento das contribuições, se imediatamente, ou de forma retroativa, não se teria sequer aventado tal mudança legislativa, pois bastaria o recolhimento retroativo para reativação do vínculo do servidor falecido, não havendo nessa situação qualquer insegurança ou risco em relação à posição assumida pelo servidor não optante. Eis, portanto, o texto da exposição de motivos da MP 689/2015 editada com o fito de instituir a manutenção de vinculação obrigatória e extinguir a facultativa, impondo proteção não facultativa ao servidor afastado:
"Excelentíssima Sra. Presidenta da República,
1. De modo a conferir maior proteção ao servidor público federal afastado em razão de licenças ou afastamentos sem remuneração, notadamente àqueles em usufruto de licenças para tratar de interesses particulares (art. 91 da Lei nº 8.112, de 11 de dezembro de 1990) , verificou-se a necessidade de manutenção obrigatória da vinculação ao Regime Próprio de Previdência do Servidor da União - RPPS. 
2. Para tanto, propõe-se a alteração do art. 183 da citada Lei, na linha, aliás, já adotada por vários entes da federação (Distrito Federal, Minas Gerais, Pernambuco, Rio de Janeiro, entre outros) , de forma que o servidor afastado ou licenciado mantenha sua vinculação ao RPPS por meio da respectiva contribuição, acrescida da parcela da União, suas autarquias ou fundações, o que garantirá a fruição de todos os benefícios previdenciários previstos na Lei nº 8.112, de 1990. 
3. Além disso, avaliou-se ser mais consentâneo com o interesse público exigir que o servidor que usufrui de licença requerida no seu interesse preponderante arque com a contribuição da União, suas autarquias ou fundação, na medida em que os órgãos ou entidades públicas restam privados de sua força de trabalho com tais afastamentos. 
4. São essas, Senhora Presidenta, as razões que me levam a submeter à elevada apreciação de Vossa Excelência o presente Projeto de Medida Provisória que altera a Lei nº 8.112, de 1990.
 (...) " (destaquei) 
Referida Medida Provisória, entretanto, foi duramente criticada por entidades representativas de diversas classes de servidores públicos, sendo alvo de três Ações Diretas de Inconstitucionalidade (ADIs) perante o Supremo Tribunal Federal (as ADIs 5427, 5433 e 5428) , nas quais foi questionada a obrigação de o servidor afastado efetuar o recolhimento também da cota patronal. 
Essas ADIs, entretanto, foram posteriormente declaradas prejudicadas pelo Ministro Edson Fachin, no âmbito do Supremo Tribunal Federal, em virtude do encerramento do prazo de vigência da Medida Provisória sem qualquer deliberação do Congresso Nacional, nos termos do Ato Declaratório do Presidente da Mesa do Congresso Nacional nº 1, de 2016.
Assim, em que pese a tentativa da então dirigente máxima do Poder Executivo de conferir obrigatoriedade de manutenção da vinculação ativa ao Plano de Seguridade Social do Servidor, nos casos dos aludidos afastamentos e licenças de que trata o art. 183, com vistas a, de um lado, garantir de forma plena a fruição dos benefícios do PSSS durante o afastamento, sem permitir-se opção de suspensão do vínculo como contrapartida pelo não recolhimento da contribuição, e, de outro, de forma a equalizar as obrigações de recolhimento da cota-parte do servidor e da cota patronal em face da ausência ao serviço, o encerramento do prazo de vigência, sem deliberação do Congresso Nacional, restabeleceu o tratamento dado à matéria, segundo o qual em decorrência do afastamento o servidor terá suspenso o seu vínculo com o PSSS, sendo-lhe no entanto assegurada a manutenção da vinculação ao regime do PSSS mediante o recolhimento mensal da respectiva contribuição, que deve ser efetuado até o segundo dia útil após a data de pagamento das remunerações dos servidores.
IV - Escolha consciente ante o que a Lei dispõe
Quanto ao mais, a vinculação ao PSSS me parece, de fato, uma questão de escolha, uma opção que traz consequências jurídicas e efeitos econômicos, onde deve haver ponderação pessoal do servidor afastado quanto à relação de risco x encargos x benefícios econômicos. 
Se decide não recolher, opta por uma economia de recursos significativa em seu patrimônio pessoal, uma vez que os encargos financeiros relativos ao recolhimento para o RPPS são dos mais elevados, se comparados a qualquer outro regime previdenciário, trazendo benefícios econômicos imediatos a esse servidor, que, porém, assume riscos inerentes à não cobertura dos benefícios do PSSS de que trata o art. 185, incluindo os de caráter previdenciário, até então mais generosos que o RGPS.
Caso decida por não suspender o vínculo, deixa de assumir tais riscos, passando a beneficiar-se economicamente do Plano de Seguridade Social. Como contrapartida, porém, necessitará assumir os encargos econômico-financeiros dessa escolha, pelo recolhimento mensal da contribuição devida no mesmo percentual atribuído aos servidores em atividade, incidente sobre a remuneração total do cargo a que faz jus no exercício de suas atribuições.
A escolha que faz o servidor, portanto, deve ser consciente, haja vista que decorre de prescrição legal que lhe faculta escolher os riscos, os encargos e os benefícios econômicos, com todas as consequências subjacentes a essa escolha. Não me parece mesmo razoável que assuma riscos e transfira à sociedade os encargos econômicos decorrentes desses riscos assumidos espontaneamente, como aludiu o eminente Ministro Benjamin Zymler. Porém, a opção deve ser consciente de todas as suas consequências.
Ao que nos parece, nem sempre há por parte da administração pública a adoção de providência capaz de explicitar de forma clara ao servidor que a opção exercida, pela não manutenção do vínculo com o PSSS, traz consequências jurídicas que afetarão de forma irremediável seus dependentes. Fosse de outro modo, não estaria explicitada na exposição de motivos da MP 689/2015 o objetivo lá declarado de conferir maior proteção ao servidor afastado. 
Apesar de as disposições constantes dos parágrafos do artigo 183 da Lei 8.112/1990 acerca da opção da manutenção do vínculo com o PSSS, da suspensão do vínculo, e do acesso ou não aos benefícios do PSSS, os quais são elencados no art. 185 daquele Estatuto, serem regulações de matérias afetas às esferas de interesse dos servidores, e não obstante serem públicas e de conhecimento geral (inclusive o art. 3º da LINDB dispõe que ninguém se escusa de cumprir a lei, alegando que não a conhece) , dúvidas como as suscitadas na presente consulta decorrem certamente do fato de que, no momento do deferimento da licença aos servidores, estes não serem informados, de forma clara e expressa, a respeito do conteúdo e das consequências jurídicas e econômicas da escolha exercida. E, ademais, ante as discussões presentes nos autos, resta evidente que não se tratam de questões cotidianas aos servidores em geral, ainda mais quando suscitam até mesmo dúvidas e debates internos nos órgãos jurídicos e de administração de recursos humanos da alta administração pública quanto ao tratamento a ser dado à matéria.
Como me referi, tratando-se de uma escolha, de uma opção exercida pelo servidor durante o gozo de tal licença, concedida, a rigor, a critério da administração, deve ela ser exercida de forma consciente, a fim de evitar discussões futuras e até mesmo eventuais demandas judiciais em face de direitos não reconhecidos em face das disposições legais, decorrentes de uma opção vinculada a recolhimentos mensais previdenciários.
Por prudência, e tendo por base o princípio da eficiência administrativa, de forma a ofertar proteção jurídica tanto ao servidor quanto ao órgão administrativo concedente de tais licenças, e dado que o princípio da boa-fé foi positivado na Lei do Processo Administrativo (Lei 9.784/1999) , de maneira que se impõe a inadmissão de surpresas na relação entre o servidor e a Administração, a conduta administrativa no exame de tais pleitos concessórios de licenças sem remuneração deve se pautar na segurança, na transparência e na previsibilidade das consequências jurídicas ao servidor, de modo que melhor seria que a cada pedido e a cada concessão estivessem explicitadas claramente as balizas normativas a que se sujeitam concessões dessa natureza. É possível que uma unidade mais organizada da administração pública assim o faça rotineiramente, mas também é possível que muitas outras não o façam, exigindo-se por isso um padrão orientativo.
Assim, penso que seria oportuno que este Tribunal, considerando sua missão constitucional de controle, e o debate travado nestes autos, expeça recomendação aos órgãos de recursos humanos dos Poderes Executivo, Legislativo, Judiciário e do Ministério Público da União com vistas a que, por ocasião dos procedimentos de concessão de licenças do cargo efetivo, sem direito à remuneração, nas quais sejam aplicáveis as disposições dos §§ 2º, 3º e 4º do art. 183 da Lei 8.112/1990, expressamente orientem os servidores acerca das consequências jurídicas da eventual opção pelo não recolhimento mensal da respectiva contribuição, de modo a informar-lhes, expressamente, por ocasião do requerimento e do deferimento do pedido de licenciamento, acerca do teor dos referidos dispositivos, incluindo nessa orientação ciência da resposta a esta consulta, que possui caráter normativo, nos termos do art. 1º, § 2º, da Lei 8.443/1992, bem como acerca das conclusões lançadas neste exame, conforme as proposições que apresento a este Tribunal. 
Logo, diante dos apontamentos consignados no voto proferido pelo eminente Ministro Benjamin Zymler, acolhidos pelo Ministro Aroldo Cedraz, e como consequência do aprofundamento no exame da matéria, bem assim à luz dessas considerações, acompanho o posicionamento externado pelos eminentes ministros relator e primeiro revisor, com o acréscimo da recomendação referida, e VOTO por que o Tribunal aprove o acórdão submetido à deliberação deste Colegiado:
9.1. conhecer da presente consulta, por atender aos requisitos fixados no art. 264 do Regimento Interno deste Tribunal;
9.2. responder ao consulente que:
9.2.1. nos termos do que dispõe o art. 183, §§ 2º e 3º, da Lei 8.112/1990, o servidor afastado ou licenciado de seu cargo efetivo sem remuneração, não optante pela manutenção do vínculo com o Plano de Seguridade Social do Servidor, não faz jus, assim como seus dependentes, aos benefícios do aludido regime previdenciário, inclusive a pensão por morte, salvo se beneficiário da vantagem prevista no art. 40, § 19, da Constituição Federal e nos arts. 2º, § 5º, e 3º, § 1º, da Emenda Constitucional 41/2003 (abono de permanência) ;
9.2.2. não é devido o recolhimento de contribuição previdenciária incidente sobre os valores dos descontos decorrentes de faltas ao serviço, nos termos do art. 29, § 4º, da Orientação Normativa MPS/SPPS 2/2009 (com redação dada pela Orientação Normativa MPS/SPPS 3/2009) , tampouco é possível a contagem das faltas injustificadas como tempo de contribuição para fins de aposentadoria e disponibilidade;
9.3. recomendar aos órgãos de recursos humanos dos Poderes Executivo, Legislativo, Judiciário e do Ministério Público da União que adotem providências com vistas a que, por ocasião dos procedimentos de concessão de licenças do cargo efetivo, sem direito à remuneração, nas quais sejam aplicáveis as disposições dos §§ 2º, 3º e 4º do art. 183 da Lei 8.112/1990, expressamente orientem os servidores acerca das consequências jurídicas da eventual opção pelo não recolhimento mensal da respectiva contribuição, de modo a informar-lhes, expressamente, por ocasião do requerimento e do deferimento do pedido de licenciamento, acerca do teor dos referidos dispositivos, incluindo nessa orientação ciência:
9.3.1. do teor da resposta a esta consulta, constante do subitem 9.2.1 retro, que possui caráter normativo, nos termos do art. 1º, § 2º, da Lei 8.443/1992;
9.3.2. de que a opção pela manutenção ou não do vínculo ativo não é irretratável e irrevogável, mas pode ser exercida sucessivamente a cada recolhimento mensal da contribuição ao Plano de Seguridade Social do Servidor, de maneira que se trata de uma situação jurídica que se renova mensalmente a cada recolhimento realizado;
9.3.3. de que o não recolhimento mensal da contribuição ao Plano de Seguridade Social do Servidor no prazo legal estipulado no art. 183, § 3º, da Lei 8.112/1990 e no art. 16, § 1º, da IN RFB 1.332/2013 resulta na imediata suspensão do vínculo com o Plano de Seguridade Social do Servidor, o qual pode ser restabelecido a partir do pagamento mensal realizado em atraso, da contribuição, nos termos do art. 7º da aludida IN RFB, em que pese a reativação não ocorrer de forma retroativa;
9.3.4. de que, de acordo com o art. 13, § 4º, do Decreto 3.048/1999, o início da contagem dos prazos previstos no inciso II e § 1º do mesmo artigo ocorre com a desvinculação do servidor do Plano de Seguridade Social do Servidor, e, portanto, não coincide com o início da licença sem remuneração, uma vez que, nesse caso, ocorre tão somente a suspensão e não a desconstituição do vínculo com o PSSS;
9.4. autorizar o arquivamento do processo.
TCU, Sala das Sessões Ministro Luciano Brandão Alves de Souza, em 3 de junho de 2020.
AUGUSTO SHERMAN CAVALCANTI
Ministro-Substituto